---
title: "ComplexHeatmap"
output: html_notebook
---

#Libraries

```{r}
library(ComplexHeatmap)
library(maditr)
library(tidyverse)
```




# GSEA - GENES

## ImmuneGO

1. Criar matrizes

Importar e padronizar tabelas

```{r}
############## Arquivos necessários

# Informações sobre os processos/Gene sets
ImmuneGO = ImmuneGO_Annotated_Genes_Nested_Interesting %>% 
  select(process:immune_tissue, set_size) %>% 
  distinct()

# Genes por gene sets
immunego_genes = ImmuneGO_Annotated_Genes_Nested_Interesting %>%
  select(process,genes)

# Anotações das amostras/condições (Vacinas)
ann_vaccines = ann_vaccines_samples %>%
  select(!c(sample, age, sex)) %>% 
  distinct() %>% 
  clean_names()


# Dados 
data.immunego = all_degs_p_05_vac_infected %>% 
  select(condition:padj)

############## Processar dados

# Selecionar subprocessos para visualizar. Ao selecionar todos os genes de todos os processos, o heatmap ficará enorme e difícil de visualizar. Por isso, aqui, eu dividi em subprocessos com menos genes. Crie uma tabela-mãe com anotações para cada gene de cada condição analisada. Cada gene pode fazer parte de um ou mais processos/gene sets.

#Tabela-mãe
Immune_GO_genes_All = data.immunego %>% 
  merge(immunego_genes, by = "genes", all.x = F, all.y=F) %>% 
  merge(ann_vaccines, by = "condition", all.y=F) %>% 
  clean_names()

###### Gene sets

# Sistema adaptativo
Immune_GO_genes_Cellular = Immune_GO_genes_All %>% 
  filter(process == "CELLULAR ADAPTIVE IMMUNE SYSTEM")
Immune_GO_genes_Humoral = Immune_GO_genes_All %>% 
  filter(process == "HUMORAL ADAPTIVE IMMUNE SYSTEM")
Immune_GO_genes_Tcells = Immune_GO_genes_All %>% 
  filter(process == "T CELLS")
Immune_GO_genes_Bcells = Immune_GO_genes_All %>% 
  filter(process == "B CELLS")
Immune_GO_genes_Ig = Immune_GO_genes_All %>% 
  filter(process == "IMMUNOGLOBULIN MEDIATED IMMUNE RESPONSE")

# Sistema inato
Immune_GO_genes_Inflammation = Immune_GO_genes_All %>% 
  filter(process == "INFLAMMATION")
Immune_GO_genes_ARPP = Immune_GO_genes_All %>% 
  filter(process == "ARPP")
Immune_GO_genes_IFN = Immune_GO_genes_All %>% 
  filter(process == "ANTIVIRAL AND INTERFERON")
Immune_GO_genes_DC = Immune_GO_genes_All %>% 
  filter(process == "DENDRITIC CELLS")
Immune_GO_genes_Macro = Immune_GO_genes_All %>% 
  filter(process == "MACROPHAGES")


####### Input
#Troque pelo geneset de interesse

heatmap_data = Immune_GO_genes_Macro
file = "Immune_GO_genes_Macro"



########## Processar dados e criar matriz

#Excluir linhas com Target ou Source == NA
heatmap_data_l2fc= heatmap_data %>% 
  filter(condition != "NA", 
         process != "NA") %>% 
  select(genes, condition, log2fold_change)

# Converter para wide table
matrix_data <- dcast(heatmap_data_l2fc, 
                         genes ~ condition, 
                         value.var = "log2fold_change", 
                         fun.aggregate = mean) %>% 
  column_to_rownames('genes') %>% 
  mutate_if(is.character, as.numeric) %>% 
  replace(is.na(.), 0)

#Arredondar valores para facilitar visualização
matrix_data_ready =  matrix_data %>% 
  round(2)

# Verificar se todas as vacinas da anotação estão na matriz e unir as tabelas
ann_vaccines_complex = heatmap_data %>% 
  select(condition, vaccine:regimen) %>% 
  distinct()

# Unir tabela de anotações
ann_vaccines_heatmap = matrix_data %>% 
  colnames() %>% 
  data.frame() %>% 
  filter(. != "genes") %>% 
  rename(condition = '.') %>% 
  merge(ann_vaccines_complex, by = "condition", all.x = TRUE) %>% 
  arrange(dose) %>% 
  relocate(dose, .before=vaccine) %>% 
  column_to_rownames(var= "condition")  %>% 
  mutate(dose = ifelse(is.na(dose), "NA", dose))

# Ordenar colunas da matriz para a mesma ordem das linhas da tabela de anotações
matrix_data_ordered = matrix_data %>% 
  t() %>% 
  as.data.frame() %>% 
  rownames_to_column(var= "condition") %>% 
  merge(ann_vaccines_complex, by.y = "condition", all.x=TRUE) %>% 
  arrange(dose) %>% #Trocar a variável pela qual deseja ordenar (Vaccine, Day, Condition, etc.)
  select(!c(vaccine:regimen)) %>% 
  column_to_rownames("condition") %>% 
  t() %>% 
  as.data.frame() %>% 
  mutate_if(is.character, as.numeric) %>% #Converter em numéricos
  replace(is.na(.), 0) %>% 
  as.matrix() %>% 
  scale() #normalizar

```

3. Anotar linhas (opcional. Não foi feito neste tutorial)

A anotação de linhas segue o mesmo processo da anotação de colunas, ordenando as linhas da matriz na mesma ordem das linhas na tabela de anotações. No final, você deve ter uma tabela com as colunas na mesma ordem da tabela de anotações das colunas/conditions e, a partir desta, uma tabela com as linhas na mesma ordem das linhas da tabela de anotações das linhas/genesets/genes.

```{r}
########## Anotar gene sets

################ Criar tabela de anotações para as vacinas
ann_genesets = matrix_data %>% 
  as.data.frame() %>% 
  rownames_to_column(var = "Gene set short")

#Extrair anotações da tabela original e ordenar as anotações para o gráfico
ann_genesets.heatmapdata.unique = heatmap_data %>% 
  select(gene_set_short, immune_system, immune_sub_system) %>% 
  distinct(gene_set_short, immune_system, immune_sub_system)%>%
  mutate(gene_set_short = toupper(gene_set_short)) %>% 
  arrange(gene_set_short) %>% 
  mutate(immune_system = as.factor(immune_system)) # Vaccine para corresponderem às cores

#Simplificar variável e remover duplicatas
ann_genesets = ann_genesets.heatmapdata.unique %>% 
  distinct(gene_set_short, .keep_all = TRUE)

#Unir tabelas
ann_genesets_heatmap = matrix_data.nes %>% #Matriz de NES (ou -logq) 
  rownames_to_column('gene_set_short') %>% 
  select('gene_set_short') %>% 
  merge(ann_genesets, by = "gene_set_short", all.x = TRUE) %>% 
  arrange('gene_set_short') #Ordenar por ordem alfabética

# Encontre a ordem das linhas da primeira tabela de acordo com a ordem da segunda tabela
matrix_data_rows_cols_ordered = matrix_data.nes %>% 
  rownames_to_column(var="gene_set_short") %>% 
  merge(ann_genesets_heatmap, by= "gene_set_short", all.x = TRUE) %>% 
  arrange("gene_set_short") %>% 
  column_to_rownames(var= "gene_set_short") %>% 
  select(-`immune_system`, -immune_sub_system) %>% 
  as.matrix()

#Excluir coluna de Gene set
ann_genesets_heatmap = ann_genesets_heatmap %>% 
  column_to_rownames(var="gene_set_short")
  
####################### Rows annotation by Immune system only (caso seja de interesse)
ann_genesets_heatmap_IM = ann_genesets_heatmap %>% 
  select(-immune_sub_system) %>% 
  rownames_to_column(var = "gene_set_short") %>% 
  arrange(gene_set_short) %>% 
  column_to_rownames(var = "gene_set_short")
```



Verifique se o numero de linhas e colunas é igual. 
Se for diferente, o heatmap não consegue interpretar.
```{r}
#Verificar se as linhas sao iguais
dim(matrix_data_ordered) #Usar se for ordenar por colunas
dim(ann_vaccines_heatmap) #Anotações sobre as colunas
# dim(matrix_data_rows_cols_ordered) #Usar se ordenar por colunas e linhas
# dim(ann_genesets_heatmap) #Anotações sobre as linhas
```

4. Cores.
Defina as cores de cada elemento da tabela das anotações das colunas e/ou linhas.

```{r}
########## Definir Cores dos grupos
#Vaccines
ann_colors = list(
  vaccine = c(
  "BBIBP" = "#343a40",
  "BNT" = "#56cfe1",
  "ChAd" = "#5e60ce",
  "ZF2001" = "#b5179e",
  "MO" = "#D7B0EE",
  "I" = "#ff4d6d",
  "H" = "grey95"),
  dose = c(
    "0" = "grey95",
    "1" = "#56cfe1",
    "2" = "#5978d4",
    "3" = "#b5179e"),
  day = c(
    "0" = "white",
    "1" = "#caf0f8",
    "2" = "#ade8f4",
    "3" = "#90e0ef",
    "4" = "#6CD5EA",
    "5" = "#48cae4",
    "6" = "#00b4d8",
    "7" = "#0096c7",
    "10" = "#0087BF",
    "11" = "#0087BF",
    "14" = "#0077b6",
    "26" = "#015BA0",
    "28" = "#023e8a",
    "51" = "#03045e"),
  week = c("1" = "#caf0f8",
           "2" = "#6CD5EA",
           "3" = "#0087BF",
           "4" = "#015BA0", 
           "7" = "#03045e"),
  type = c('IN'= "#343a40", #1st Gen  vaccines
           'SU' = "#00a896",
           'VV' = "#72efdd", #3rd Gen vaccines
           'RNA' = "#56cfe1",
           'SU' = "#b5179e",
           'I'= "#da1e37",
           "H" = "grey95"), #Infection
  regimen = c('HO' = "grey90",
              'HE' = "#8d99ae",
              "V-I-V" = "#36248f",
              "V-I" = "#D7B0EE",
              "I-V-I" = "#7400b8",
              "I-I" = "#5390d9",
              "I" = "#64dfdf",
              "H" = "grey95"),
  infection = c("0" = "grey95",
                "1" = "#56cfe1",
                "2" = "#5e60ce"),
  variant = c("None" = "grey95",
              "Beta" = "#72efdd",
              "Omicron" = "#5e60ce"),
  severity = c("H" = "grey95",
               "S" = "#b5179e",
               "MO" = "#5e60ce",
               "MI" = "#80ffdb",
               "NA" = "grey95"),
  sex = c("Male" = "#56cfe1",
          "Female" = "#b5179e",
          "M/F" = "#5e60ce"))


#Rows
# ann_genesets_heatmap
ann_colors_rows = list(
  `immune_system` = c(
    "Innate" = "#faedcd",
    "Adaptive" = "#ffb5a7",
    "General" = "#99d98c",
    "Other" = "#e5e5e5",
    "Complement" = "#7400b8",
    "No enrichment" = "gray90"
  ),
  `immune_sub_system` = c(
    "Adaptive" = "#ffb5a7",
    "Cellular" = "#ff758f",
    "Humoral" = "#ff758f",
    "Antibacterial" = "#4895ef",
    "Antifungal" = "#4361ee",
    "Antimicrobial" = "#7400b8",
    "General" = "#99d98c",
    "Antigen presentation" = "#e4c4a5",
    "APC" = "#ccd5ae",
    "Eosinophil" = "#faedcd",
    "Granulocyte" = "#faedcd",
    "Leukocyte" = "#ffb5a7",
    "Neutrophil" = "#ccd5ae",
    "Innate immune response" = "#faedcd",
    "Interferon" = "#a4c3b2",
    "Antiviral" = "#60495a",
    "Pattern recognition receptor" = "#f4f4d5",
    "Natural killer" = "#fedd96",
    "Mucosa" = "#c3dfe0",
    "Erythrocyte" = "#4895ef",
    "No enrichment" = "gray90"
  )
)


#Rows
# ann_genesets_heatmap
ann_colors_rows = list(
  `immune_system` = c(
    "Innate" = "#faedcd",
    "Adaptive" = "#ffb5a7",
    "General" = "#99d98c",
    "Other" = "#e5e5e5",
    "Complement" = "#7400b8",
    "No enrichment" = "gray90"
  ),
  `immune_sub_system` = c(
    "Adaptive" = "#ffb5a7",
    "Cellular" = "#ff758f",
    "Humoral" = "#ff758f",
    "Antibacterial" = "#4895ef",
    "Antifungal" = "#4361ee",
    "Antimicrobial" = "#7400b8",
    "General" = "#99d98c",
    "Antigen presentation" = "#e4c4a5",
    "APC" = "#ccd5ae",
    "Eosinophil" = "#faedcd",
    "Granulocyte" = "#faedcd",
    "Leukocyte" = "#ffb5a7",
    "Neutrophil" = "#ccd5ae",
    "Innate immune response" = "#faedcd",
    "Interferon" = "#a4c3b2",
    "Antiviral" = "#60495a",
    "Pattern recognition receptor" = "#f4f4d5",
    "Natural killer" = "#fedd96",
    "Mucosa" = "#c3dfe0",
    "Erythrocyte" = "#4895ef",
    "No enrichment" = "gray90"
  )
)


#Definir cores do gráfico
# Defina os valores mínimos e máximos para o espectro de cores
min(matrix_data_ordered)
max(matrix_data_ordered)

valores_minimos <- -2  # Substitua pelo valor mínimo desejado
valores_maximos <- 2   # Substitua pelo valor máximo desejado

#Espectro de cores

col_fun <- colorRamp2(c(-2, 0, 2), c("#4CC9F0", "black", "#F72585"))

```

5. Criar objeto heatmap annotation e clusterizar colunas por grupos. Abaixo, clusterizei as condições/colunas por dose (0, 1, 2 e 3), tempo/semana, tipo de vacina e o nome da vacina.

```{r}
#Criar heatmap annotation
ha = HeatmapAnnotation(df = ann_vaccines_heatmap, 
                       col = ann_colors, 
                       annotation_name_side = "left")


#Dose
dose = ann_vaccines_heatmap$dose
dend_cols_dose = cluster_within_group(matrix_data_ordered, dose)

#Week
week = ann_vaccines_heatmap$week
dend_cols_week = cluster_within_group(matrix_data_ordered, week)

#Vaccine
vac = ann_vaccines_heatmap$vac
dend_cols_vac = cluster_within_group(matrix_data_ordered, vac)

#Type
type = ann_vaccines_heatmap$type
dend_cols_type = cluster_within_group(matrix_data_ordered, type)

```


6. Plotar heatmap
Os heatmaps gerados variam em dimensão em função do número de linhas (no caso, genes) e condições. 


Tamanhos:
1. Cellular adaptive immune system: width = unit(30, "cm"), height = unit(70, "cm") 
2. Humoral adaptive immune system: width = unit(30, "cm"), height = unit(30, "cm")
3. T cells: width = unit(30, "cm"), height = unit(50, "cm")
4. B cells: width = unit(30, "cm"), height = unit(50, "cm")
5. Ig mediated: width = unit(30, "cm"), height = unit(10, "cm")
6. Inflammation: width = unit(30, "cm"), height = unit(10, "cm")
7. ARPP: width = unit(30, "cm"), height = unit(20, "cm") #REFAZER
8. IFN: width = unit(30, "cm"), height = unit(50, "cm")
9. DC: width = unit(30, "cm"), height = unit(20, "cm")
10. Macrophages: width = unit(30, "cm"), height = unit(20, "cm")

```{r}
# By dose
mat = matrix_data_ordered

fileimageheatmap_grouped = paste0(file, sep ="_", "Heatmap_DOSE.png") #Nome do arquivo gerado

png(file = fileimageheatmap_grouped, width=50, height=80, units="cm", res=900) #Dimensões da imagem

heatmap_plot_all = Heatmap(mat, # Matriz
                        top_annotation = ha, # Anotações das colunas
                        show_row_names = TRUE,
                        show_heatmap_legend = TRUE,
                        heatmap_legend_param = list(direction = "horizontal"),
                        name = "log2-fold change", # Legenda para o valor das células
                        col = col_fun, # Cores
                        column_title = fileimageheatmap_grouped, #Título
                        column_title_gp = gpar(fontsize = 15, fontface = "bold"), #Título das colunas
                        column_names_rot = 45, # Rotação do label das colunas
                        column_names_gp = gpar(fontsize = 10),
                        cluster_rows = TRUE, #Clusterizar linhas
                        row_names_gp = gpar(fontsize = 7),
                        # row_split = 2, # Split row clusters
                        row_gap = unit(2, "mm"),
                        cluster_columns = dend_cols_dose,
                        #column_split = 19, # Split group clusters
                        #column_km = 3,
                        column_gap = unit(8, "mm"),
                        show_column_dend = F,
                        show_row_dend = T,
                        row_dend_side = "left",
                        column_dend_side = "top",
                        clustering_distance_rows = "euclidean",
                        border = T,
                        column_dend_reorder = TRUE,
                        width = unit(30, "cm"), # Largura do heatmap (não é da imagem)
                        height = unit(20, "cm") # Comprimento
)

draw(heatmap_plot_all,
     annotation_legend_side = "left", # Local da legenda das anotações (coluna e/ou linhas)
     heatmap_legend_side = "left"  # Local da legenda dos valores das células
     ) 

dev.off()


#By time

fileimageheatmap_grouped= paste0(file, sep ="_", "Heatmap_TIME.png")

png(file = fileimageheatmap_grouped, width=50, height=80,units="cm",res=900)

heatmap_plot_all = Heatmap(mat,
                        top_annotation = ha,
                        show_row_names = TRUE,
                        show_heatmap_legend = TRUE,
                        heatmap_legend_param = list(direction = "horizontal"),
                        name = "log2-fold change", #Legend
                        col = col_fun, #color
                        column_title = fileimageheatmap_grouped,
                        column_title_gp = gpar(fontsize = 15, fontface = "bold"),
                        column_names_rot = 45,
                        column_names_gp = gpar(fontsize = 10),
                        cluster_rows = TRUE,
                        row_names_gp = gpar(fontsize = 7),
                        # row_split = 2, #Split row clusters
                        row_gap = unit(2, "mm"),
                        cluster_columns = dend_cols_week,
                        column_split = 19, #Split group clusters
                        #column_km = 3,
                        column_gap = unit(8, "mm"),
                        show_column_dend = F,
                        show_row_dend = T,
                        row_dend_side = "left",
                        column_dend_side = "top",
                        clustering_distance_rows = "euclidean",
                        border = T,
                        column_dend_reorder = TRUE,
                        width = unit(30, "cm"), 
                        height = unit(20, "cm")
)

draw(heatmap_plot_all, annotation_legend_side = "left", heatmap_legend_side = "left")

dev.off()


#By TYPE

mat = matrix_data_ordered

fileimageheatmap_grouped= paste0(file, sep ="_", "Heatmap_TYPE.png")

png(file = fileimageheatmap_grouped, width=50, height=80,units="cm",res=900)

heatmap_plot_all = Heatmap(mat,
                        top_annotation = ha,
                        show_row_names = TRUE,
                        show_heatmap_legend = TRUE,
                        heatmap_legend_param = list(direction = "horizontal"),
                        name = "log2-fold change", #Legend
                        col = col_fun, #color
                        column_title = fileimageheatmap_grouped,
                        column_title_gp = gpar(fontsize = 15, fontface = "bold"),
                        column_names_rot = 45,
                        column_names_gp = gpar(fontsize = 10),
                        cluster_rows = TRUE,
                        row_names_gp = gpar(fontsize = 7),
                        # row_split = 2, #Split row clusters
                        row_gap = unit(2, "mm"),
                        cluster_columns = dend_cols_type,
                        column_split = 19, #Split group clusters
                        #column_km = 3,
                        column_gap = unit(8, "mm"),
                        show_column_dend = F,
                        show_row_dend = T,
                        row_dend_side = "left",
                        column_dend_side = "top",
                        clustering_distance_rows = "euclidean",
                        border = T,
                        column_dend_reorder = TRUE,
                        width = unit(30, "cm"), 
                        height = unit(20, "cm")
)

draw(heatmap_plot_all, annotation_legend_side = "left", heatmap_legend_side = "left")

dev.off()


```

Clusterizar tudo

```{r}
#Plotar e salvar imagem
mat = matrix_data.nes.orderedbydose 

fileimageheatmap_ungrouped= paste0(file, sep ="_", "Ungrouped_Complexheatmap.png")

png(file = fileimageheatmap_ungrouped, width=30, height=50,units="cm",res=800)

heatmap_plot_all = Heatmap(mat,
                        top_annotation = ha,
                        show_row_names = TRUE,
                        show_heatmap_legend = TRUE,
                        heatmap_legend_param = list(direction = "horizontal"),
                        name = "NES", #Legend
                        col = col_fun, #color
                        column_title = fileimageheatmap_ungrouped,
                        column_title_gp = gpar(fontsize = 15, fontface = "bold"),
                        column_names_rot = 45,
                        column_names_gp = gpar(fontsize = 10),
                        rect_gp = gpar(col = "gray90", lwd = 1),
                        cluster_rows = TRUE,
                        row_names_gp = gpar(fontsize = 7),
                        row_split = 0, #Split row clusters
                        row_gap = unit(2, "mm"),
                        cluster_columns = TRUE,
                        column_split = 2, #Split group clusters
                        #column_km = 2,
                        column_gap = unit(8, "mm"),
                        show_column_dend = TRUE,
                        show_row_dend = TRUE,
                        row_dend_side = "left",
                        column_dend_side = "top",
                        clustering_distance_rows = "euclidean",
                        border = TRUE,
                        column_dend_reorder = TRUE,
                        width = unit(30, "cm"), 
                        height = unit(10, "cm")
)

draw(heatmap_plot_all, annotation_legend_side = "right", heatmap_legend_side = "right")

dev.off()
```

# GSEA - GOs

## ImmuneGO

1. Criar matrizes

Importar e padronizar tabelas

```{r}
############## Arquivos necessários

# Informações sobre os processos/Gene sets
ImmuneGO = ImmuneGO_Annotated_Genes_Nested_Interesting %>% 
  select(process:immune_tissue, set_size) %>% 
  distinct()

# Genes por gene sets
immunego_genes = ImmuneGO_Annotated_Genes_Nested_Interesting %>%
  select(process,genes)

# Anotações das amostras/condições (Vacinas)
ann_vaccines = ann_vaccines_samples %>%
  select(!c(sample, age, sex)) %>% 
  distinct() %>% 
  clean_names()


# Dados 
data.immunego = all_degs_p_05_vac_infected_GSEA_ALL %>% 
  select(condition, id, set_size:core_enrichment)

############## Processar dados

# Selecionar subprocessos para visualizar. Ao selecionar todos os genes de todos os processos, o heatmap ficará enorme e difícil de visualizar. Por isso, aqui, eu dividi em subprocessos com menos genes. Crie uma tabela-mãe com anotações para cada gene de cada condição analisada. Cada gene pode fazer parte de um ou mais processos/gene sets.

#Tabela-mãe
Immune_GO_genes_All = data.immunego %>% 
  merge(immunego_genes, by = "genes", all.x = F, all.y=F) %>% 
  merge(ann_vaccines, by = "condition", all.y=F) %>% 
  clean_names()

Immune_GO_All = data.immunego %>% 
  rename(process = id) %>% 
  filter(gsea_enrichment == "ImmuneGO",
         !(process %in% c("TCR REPERTOIRE", "BCR REPERTOIRE"))) %>% 
  merge(ImmuneGO, by = "process", all.x = T, all.y = F) %>% 
  merge(ann_vaccines, by = "condition", all.y=F) %>% 
  select(condition, process, enrichment_score:gsea_enrichment, core_enrichment, vaccine:previous_vaccination) %>% 
  distinct()

glimpse(Immune_GO_All)

View(Immune_GO_All)
```


```{r}
###### Gene sets

# Sistema adaptativo
Immune_GO_genes_Cellular = Immune_GO_genes_All %>% 
  filter(process == "CELLULAR ADAPTIVE IMMUNE SYSTEM")
Immune_GO_genes_Humoral = Immune_GO_genes_All %>% 
  filter(process == "HUMORAL ADAPTIVE IMMUNE SYSTEM")
Immune_GO_genes_Tcells = Immune_GO_genes_All %>% 
  filter(process == "T CELLS")
Immune_GO_genes_Bcells = Immune_GO_genes_All %>% 
  filter(process == "B CELLS")
Immune_GO_genes_Ig = Immune_GO_genes_All %>% 
  filter(process == "IMMUNOGLOBULIN MEDIATED IMMUNE RESPONSE")

# Sistema inato
Immune_GO_genes_Inflammation = Immune_GO_genes_All %>% 
  filter(process == "INFLAMMATION")
Immune_GO_genes_ARPP = Immune_GO_genes_All %>% 
  filter(process == "ARPP")
Immune_GO_genes_IFN = Immune_GO_genes_All %>% 
  filter(process == "ANTIVIRAL AND INTERFERON")
Immune_GO_genes_DC = Immune_GO_genes_All %>% 
  filter(process == "DENDRITIC CELLS")
Immune_GO_genes_Macro = Immune_GO_genes_All %>% 
  filter(process == "MACROPHAGES")


####### Input
#Troque pelo geneset de interesse

heatmap_data = Immune_GO_All
file = "Immune_GO_All"



########## Processar dados e criar matriz

#Excluir linhas com Target ou Source == NA
heatmap_data_l2fc= heatmap_data %>% 
  filter(condition != "NA", 
         process != "NA") %>% 
  select(process, condition, nes)

# Converter para wide table
matrix_data <- dcast(heatmap_data_l2fc, 
                         process ~ condition, 
                         value.var = "nes", 
                         fun.aggregate = mean) %>% 
  column_to_rownames('process') %>% 
  mutate_if(is.character, as.numeric) %>% 
  replace(is.na(.), 0)

#Arredondar valores para facilitar visualização
matrix_data_ready =  matrix_data %>% 
  round(2)

# Verificar se todas as vacinas da anotação estão na matriz e unir as tabelas
ann_vaccines_complex = heatmap_data %>% 
  select(condition, vaccine:regimen) %>% 
  distinct()

# Unir tabela de anotações
ann_vaccines_heatmap = matrix_data %>% 
  colnames() %>% 
  data.frame() %>% 
  filter(. != "process") %>% 
  rename(condition = '.') %>% 
  merge(ann_vaccines_complex, by = "condition", all.x = TRUE) %>% 
  arrange(dose) %>% 
  relocate(dose, .before=vaccine) %>% 
  column_to_rownames(var= "condition")  %>% 
  mutate(dose = ifelse(is.na(dose), "NA", dose))

# Ordenar colunas da matriz para a mesma ordem das linhas da tabela de anotações
matrix_data_ordered = matrix_data %>% 
  t() %>% 
  as.data.frame() %>% 
  rownames_to_column(var= "condition") %>% 
  merge(ann_vaccines_complex, by.y = "condition", all.x=TRUE) %>% 
  arrange(dose) %>% #Trocar a variável pela qual deseja ordenar (Vaccine, Day, Condition, etc.)
  select(!c(vaccine:regimen)) %>% 
  column_to_rownames("condition") %>% 
  t() %>% 
  as.data.frame() %>% 
  mutate_if(is.character, as.numeric) %>% #Converter em numéricos
  replace(is.na(.), 0) %>% 
  as.matrix() %>% 
  scale() #normalizar

```

3. Anotar linhas (opcional. Não foi feito neste tutorial)

A anotação de linhas segue o mesmo processo da anotação de colunas, ordenando as linhas da matriz na mesma ordem das linhas na tabela de anotações. No final, você deve ter uma tabela com as colunas na mesma ordem da tabela de anotações das colunas/conditions e, a partir desta, uma tabela com as linhas na mesma ordem das linhas da tabela de anotações das linhas/genesets/genes.

```{r}
########## Anotar gene sets

################ Criar tabela de anotações para as vacinas
ann_genesets = matrix_data %>% 
  as.data.frame() %>% 
  rownames_to_column(var = "process")

#Extrair anotações da tabela original e ordenar as anotações para o gráfico
ann_genesets.heatmapdata.unique = heatmap_data %>% 
  select(process, immune_system, immune_sub_system) %>% 
  distinct(process, immune_system, immune_sub_system)%>%
  mutate(process = toupper(gene_set_short)) %>% 
  arrange(process) %>% 
  mutate(immune_system = as.factor(immune_system)) # Vaccine para corresponderem às cores

#Simplificar variável e remover duplicatas
ann_genesets = ann_genesets.heatmapdata.unique %>% 
  distinct(gene_set_short, .keep_all = TRUE)

#Unir tabelas
ann_genesets_heatmap = matrix_data.nes %>% #Matriz de NES (ou -logq) 
  rownames_to_column('gene_set_short') %>% 
  select('gene_set_short') %>% 
  merge(ann_genesets, by = "gene_set_short", all.x = TRUE) %>% 
  arrange('gene_set_short') #Ordenar por ordem alfabética

# Encontre a ordem das linhas da primeira tabela de acordo com a ordem da segunda tabela
matrix_data_rows_cols_ordered = matrix_data.nes %>% 
  rownames_to_column(var="gene_set_short") %>% 
  merge(ann_genesets_heatmap, by= "gene_set_short", all.x = TRUE) %>% 
  arrange("gene_set_short") %>% 
  column_to_rownames(var= "gene_set_short") %>% 
  select(-`immune_system`, -immune_sub_system) %>% 
  as.matrix()

#Excluir coluna de Gene set
ann_genesets_heatmap = ann_genesets_heatmap %>% 
  column_to_rownames(var="gene_set_short")
  
####################### Rows annotation by Immune system only (caso seja de interesse)
ann_genesets_heatmap_IM = ann_genesets_heatmap %>% 
  select(-immune_sub_system) %>% 
  rownames_to_column(var = "gene_set_short") %>% 
  arrange(gene_set_short) %>% 
  column_to_rownames(var = "gene_set_short")
```



Verifique se o numero de linhas e colunas é igual. 
Se for diferente, o heatmap não consegue interpretar.
```{r}
#Verificar se as linhas sao iguais
dim(matrix_data_ordered) #Usar se for ordenar por colunas
dim(ann_vaccines_heatmap) #Anotações sobre as colunas
# dim(matrix_data_rows_cols_ordered) #Usar se ordenar por colunas e linhas
# dim(ann_genesets_heatmap) #Anotações sobre as linhas
```

4. Cores.
Defina as cores de cada elemento da tabela das anotações das colunas e/ou linhas.

```{r}
########## Definir Cores dos grupos
#Vaccines
ann_colors = list(
  vaccine = c(
  "BBIBP" = "#343a40",
  "BNT" = "#56cfe1",
  "ChAd" = "#5e60ce",
  "ZF2001" = "#b5179e",
  "MO" = "#D7B0EE",
  "I" = "#ff4d6d",
  "H" = "grey95"),
  dose = c(
    "0" = "grey95",
    "1" = "#56cfe1",
    "2" = "#5978d4",
    "3" = "#b5179e"),
  day = c(
    "0" = "white",
    "1" = "#caf0f8",
    "2" = "#ade8f4",
    "3" = "#90e0ef",
    "4" = "#6CD5EA",
    "5" = "#48cae4",
    "6" = "#00b4d8",
    "7" = "#0096c7",
    "10" = "#0087BF",
    "11" = "#0087BF",
    "14" = "#0077b6",
    "26" = "#015BA0",
    "28" = "#023e8a",
    "51" = "#03045e"),
  week = c("1" = "#caf0f8",
           "2" = "#6CD5EA",
           "3" = "#0087BF",
           "4" = "#015BA0", 
           "7" = "#03045e"),
  type = c('IN'= "#343a40", #1st Gen  vaccines
           'SU' = "#00a896",
           'VV' = "#72efdd", #3rd Gen vaccines
           'RNA' = "#56cfe1",
           'SU' = "#b5179e",
           'I'= "#da1e37",
           "H" = "grey95"), #Infection
  regimen = c('HO' = "grey90",
              'HE' = "#8d99ae",
              "V-I-V" = "#36248f",
              "V-I" = "#D7B0EE",
              "I-V-I" = "#7400b8",
              "I-I" = "#5390d9",
              "I" = "#64dfdf",
              "H" = "grey95"),
  infection = c("0" = "grey95",
                "1" = "#56cfe1",
                "2" = "#5e60ce"),
  variant = c("None" = "grey95",
              "Beta" = "#72efdd",
              "Omicron" = "#5e60ce"),
  severity = c("H" = "grey95",
               "S" = "#b5179e",
               "MO" = "#5e60ce",
               "MI" = "#80ffdb",
               "NA" = "grey95"),
  sex = c("Male" = "#56cfe1",
          "Female" = "#b5179e",
          "M/F" = "#5e60ce"))


#Rows
# ann_genesets_heatmap
ann_colors_rows = list(
  `immune_system` = c(
    "Innate" = "#faedcd",
    "Adaptive" = "#ffb5a7",
    "General" = "#99d98c",
    "Other" = "#e5e5e5",
    "Complement" = "#7400b8",
    "No enrichment" = "gray90"
  ),
  `immune_sub_system` = c(
    "Adaptive" = "#ffb5a7",
    "Cellular" = "#ff758f",
    "Humoral" = "#ff758f",
    "Antibacterial" = "#4895ef",
    "Antifungal" = "#4361ee",
    "Antimicrobial" = "#7400b8",
    "General" = "#99d98c",
    "Antigen presentation" = "#e4c4a5",
    "APC" = "#ccd5ae",
    "Eosinophil" = "#faedcd",
    "Granulocyte" = "#faedcd",
    "Leukocyte" = "#ffb5a7",
    "Neutrophil" = "#ccd5ae",
    "Innate immune response" = "#faedcd",
    "Interferon" = "#a4c3b2",
    "Antiviral" = "#60495a",
    "Pattern recognition receptor" = "#f4f4d5",
    "Natural killer" = "#fedd96",
    "Mucosa" = "#c3dfe0",
    "Erythrocyte" = "#4895ef",
    "No enrichment" = "gray90"
  )
)


#Rows
# ann_genesets_heatmap
ann_colors_rows = list(
  `immune_system` = c(
    "Innate" = "#faedcd",
    "Adaptive" = "#ffb5a7",
    "General" = "#99d98c",
    "Other" = "#e5e5e5",
    "Complement" = "#7400b8",
    "No enrichment" = "gray90"
  ),
  `immune_sub_system` = c(
    "Adaptive" = "#ffb5a7",
    "Cellular" = "#ff758f",
    "Humoral" = "#ff758f",
    "Antibacterial" = "#4895ef",
    "Antifungal" = "#4361ee",
    "Antimicrobial" = "#7400b8",
    "General" = "#99d98c",
    "Antigen presentation" = "#e4c4a5",
    "APC" = "#ccd5ae",
    "Eosinophil" = "#faedcd",
    "Granulocyte" = "#faedcd",
    "Leukocyte" = "#ffb5a7",
    "Neutrophil" = "#ccd5ae",
    "Innate immune response" = "#faedcd",
    "Interferon" = "#a4c3b2",
    "Antiviral" = "#60495a",
    "Pattern recognition receptor" = "#f4f4d5",
    "Natural killer" = "#fedd96",
    "Mucosa" = "#c3dfe0",
    "Erythrocyte" = "#4895ef",
    "No enrichment" = "gray90"
  )
)


#Definir cores do gráfico
# Defina os valores mínimos e máximos para o espectro de cores
min(matrix_data_ordered)
max(matrix_data_ordered)

valores_minimos <- -2  # Substitua pelo valor mínimo desejado
valores_maximos <- 2   # Substitua pelo valor máximo desejado

#Espectro de cores

col_fun <- colorRamp2(c(-2, 0, 2), c("#4CC9F0", "black", "#F72585"))

```

5. Criar objeto heatmap annotation e clusterizar colunas por grupos. Abaixo, clusterizei as condições/colunas por dose (0, 1, 2 e 3), tempo/semana, tipo de vacina e o nome da vacina.

```{r}
#Criar heatmap annotation
ha = HeatmapAnnotation(df = ann_vaccines_heatmap, 
                       col = ann_colors, 
                       annotation_name_side = "left")


#Dose
dose = ann_vaccines_heatmap$dose
dend_cols_dose = cluster_within_group(matrix_data_ordered, dose)

#Week
week = ann_vaccines_heatmap$week
dend_cols_week = cluster_within_group(matrix_data_ordered, week)

#Vaccine
vac = ann_vaccines_heatmap$vac
dend_cols_vac = cluster_within_group(matrix_data_ordered, vac)

#Type
type = ann_vaccines_heatmap$type
dend_cols_type = cluster_within_group(matrix_data_ordered, type)

```


6. Plotar heatmap
Os heatmaps gerados variam em dimensão em função do número de linhas (no caso, genes) e condições. 


Dimensões:
1. Cellular adaptive immune system: width = unit(30, "cm"), height = unit(70, "cm") 
2. Humoral adaptive immune system: width = unit(30, "cm"), height = unit(30, "cm")
3. T cells: width = unit(30, "cm"), height = unit(50, "cm")
4. B cells: width = unit(30, "cm"), height = unit(50, "cm")
5. Ig mediated: width = unit(30, "cm"), height = unit(10, "cm")
6. Inflammation: width = unit(30, "cm"), height = unit(10, "cm")
7. ARPP: width = unit(30, "cm"), height = unit(20, "cm") #REFAZER
8. IFN: width = unit(30, "cm"), height = unit(50, "cm")
9. DC: width = unit(30, "cm"), height = unit(20, "cm")
10. Macrophages: width = unit(30, "cm"), height = unit(20, "cm")
 
GSEA completo


```{r}
# By dose
mat = matrix_data_ordered
width = unit(30, "cm")
height = unit(10, "cm")
column_names_gp = gpar(fontsize = 10)
row_names_gp = gpar(fontsize = 10)

fileimageheatmap_grouped = paste0(file, sep ="_", "Heatmap_DOSE.png") #Nome do arquivo gerado

png(file = fileimageheatmap_grouped, width=50, height=50, units="cm", res=900) #Dimensões da imagem

heatmap_plot_all = Heatmap(mat, # Matriz
                        top_annotation = ha, # Anotações das colunas
                        show_row_names = TRUE,
                        show_heatmap_legend = TRUE,
                        heatmap_legend_param = list(direction = "horizontal"),
                        name = "log2-fold change", # Legenda para o valor das células
                        col = col_fun, # Cores
                        column_title = fileimageheatmap_grouped, #Título
                        column_title_gp = gpar(fontsize = 15, fontface = "bold"), #Título das colunas
                        column_names_rot = 45, # Rotação do label das colunas
                        column_names_gp = column_names_gp,
                        cluster_rows = TRUE, #Clusterizar linhas
                        row_names_gp = row_names_gp,
                        # row_split = 2, # Split row clusters
                        row_gap = unit(2, "mm"),
                        cluster_columns = dend_cols_dose,
                        column_split = 19, # Split group clusters
                        #column_km = 3,
                        column_gap = unit(8, "mm"),
                        show_column_dend = F,
                        show_row_dend = T,
                        row_dend_side = "left",
                        column_dend_side = "top",
                        clustering_distance_rows = "euclidean",
                        border = T,
                        column_dend_reorder = TRUE,
                        width = width, # Largura do heatmap (não é da imagem)
                        height = height # Comprimento
)

draw(heatmap_plot_all,
     annotation_legend_side = "left", # Local da legenda das anotações (coluna e/ou linhas)
     heatmap_legend_side = "left"  # Local da legenda dos valores das células
     ) 

dev.off()


#By time

fileimageheatmap_grouped= paste0(file, sep ="_", "Heatmap_TIME.png")

png(file = fileimageheatmap_grouped, width=50, height=80,units="cm",res=900)

heatmap_plot_all = Heatmap(mat,
                        top_annotation = ha,
                        show_row_names = TRUE,
                        show_heatmap_legend = TRUE,
                        heatmap_legend_param = list(direction = "horizontal"),
                        name = "log2-fold change", #Legend
                        col = col_fun, #color
                        column_title = fileimageheatmap_grouped,
                        column_title_gp = gpar(fontsize = 15, fontface = "bold"),
                        column_names_rot = 45,
                        column_names_gp = column_names_gp,
                        cluster_rows = TRUE,
                        row_names_gp = row_names_gp,
                        # row_split = 2, #Split row clusters
                        row_gap = unit(2, "mm"),
                        cluster_columns = dend_cols_week,
                        column_split = 19, #Split group clusters
                        #column_km = 3,
                        column_gap = unit(8, "mm"),
                        show_column_dend = F,
                        show_row_dend = T,
                        row_dend_side = "left",
                        column_dend_side = "top",
                        clustering_distance_rows = "euclidean",
                        border = T,
                        column_dend_reorder = TRUE,
                        width = width, 
                        height = height
)

draw(heatmap_plot_all, annotation_legend_side = "left", heatmap_legend_side = "left")

dev.off()


#By TYPE

mat = matrix_data_ordered

fileimageheatmap_grouped= paste0(file, sep ="_", "Heatmap_TYPE.png")

png(file = fileimageheatmap_grouped, width=50, height=80,units="cm",res=900)

heatmap_plot_all = Heatmap(mat,
                        top_annotation = ha,
                        show_row_names = TRUE,
                        show_heatmap_legend = TRUE,
                        heatmap_legend_param = list(direction = "horizontal"),
                        name = "log2-fold change", #Legend
                        col = col_fun, #color
                        column_title = fileimageheatmap_grouped,
                        column_title_gp = gpar(fontsize = 15, fontface = "bold"),
                        column_names_rot = 45,
                        column_names_gp = column_names_gp,
                        cluster_rows = TRUE,
                        row_names_gp = row_names_gp,
                        # row_split = 2, #Split row clusters
                        row_gap = unit(2, "mm"),
                        cluster_columns = dend_cols_type,
                        column_split = 19, #Split group clusters
                        #column_km = 3,
                        column_gap = unit(8, "mm"),
                        show_column_dend = F,
                        show_row_dend = T,
                        row_dend_side = "left",
                        column_dend_side = "top",
                        clustering_distance_rows = "euclidean",
                        border = T,
                        column_dend_reorder = TRUE,
                        width = width, 
                        height = height
)

draw(heatmap_plot_all, annotation_legend_side = "left", heatmap_legend_side = "left")

dev.off()


```

Clusterizar tudo

```{r}
#Plotar e salvar imagem
mat = matrix_data.nes.orderedbydose 

fileimageheatmap_ungrouped= paste0(file, sep ="_", "Ungrouped_Complexheatmap.png")

png(file = fileimageheatmap_ungrouped, width=30, height=50,units="cm",res=800)

heatmap_plot_all = Heatmap(mat,
                        top_annotation = ha,
                        show_row_names = TRUE,
                        show_heatmap_legend = TRUE,
                        heatmap_legend_param = list(direction = "horizontal"),
                        name = "NES", #Legend
                        col = col_fun, #color
                        column_title = fileimageheatmap_ungrouped,
                        column_title_gp = gpar(fontsize = 15, fontface = "bold"),
                        column_names_rot = 45,
                        column_names_gp = gpar(fontsize = 10),
                        rect_gp = gpar(col = "gray90", lwd = 1),
                        cluster_rows = TRUE,
                        row_names_gp = gpar(fontsize = 7),
                        row_split = 0, #Split row clusters
                        row_gap = unit(2, "mm"),
                        cluster_columns = TRUE,
                        column_split = 2, #Split group clusters
                        #column_km = 2,
                        column_gap = unit(8, "mm"),
                        show_column_dend = TRUE,
                        show_row_dend = TRUE,
                        row_dend_side = "left",
                        column_dend_side = "top",
                        clustering_distance_rows = "euclidean",
                        border = TRUE,
                        column_dend_reorder = TRUE,
                        width = unit(30, "cm"), 
                        height = unit(10, "cm")
)

draw(heatmap_plot_all, annotation_legend_side = "right", heatmap_legend_side = "right")

dev.off()
```


# ssGSEA

## ImmuneGO

Padronizando tabela

```{r}

ImmuneGO_ssgsea_results_unified_26_12_23
ann_vaccines_samples = ann_vaccines_samples_4_12_23


#Importar
ssgsea_results_unified.all <- ImmuneGO_ssgsea_results_unified_26_12_23 %>% 
  filter(condition != "NA",
         process != "All genesets",
         !(process %in% c("TCR REPERTOIRE", "BCR REPERTOIRE", "ADAPTIVE IMMUNE SYSTEM", "INNATE IMMUNE SYSTEM"))) %>% 
  mutate(process = if_else(process == "IMMUNOGLOBULIN MEDIATED IMMUNE RESPONSE", "IG-MEDIATED IMMUNE RESPONSE", process)) %>% 
  select(!condition:study) %>% 
  merge(ann_vaccines_samples, by = "sample", all.x = F, all.y = F)


#Input
heatmap_data = ssgsea_results_unified.all
#Input
file = "ssgsea_results_unified.all"

#Excluir linhas com Target ou Source == NA
heatmap_data = heatmap_data %>% 
  filter(qvalue <= 0.10)

#Salvar
saveRDS(heatmap_data, file = paste0(file, sep="_","heatmap_data.rds"))

###### Criar matriz
heatmap_data.nes = heatmap_data  %>% 
  select(sample, process, nes)



# Converter para tabela larga
matrix_data.nes <- dcast(heatmap_data.nes, 
                         process ~ sample, 
                         value.var = "nes", 
                         fun.aggregate = mean) %>% 
  column_to_rownames('process') %>% 
  mutate_if(is.character, as.numeric) %>% 
  replace(is.na(.), 0)

#Arredondar valores para facilitar visualização
matrix_data.nes.ready =  matrix_data.nes %>% round(2)

#Definir nome para arquivo geral
write.csv(matrix_data.nes.ready, file=paste(file,"heatmap.csv",sep="_")) 
saveRDS(matrix_data.nes.ready, file=paste(file,"heatmap.rds",sep="_"))
```

Verificar se todas as vacinas da anotação estão na matriz e unir as tabelas
```{r}
############## Verificar se todas as vacinas da anotação estão na matriz e unir as tabelas
ann_vaccines_complex = heatmap_data %>% 
  select(sample, condition:previous_vaccination) %>% 
  distinct() %>% 
  mutate(type = if_else(type == "HO", "IN", type),
        age = as.numeric(age))

#Unir tabela de anotações
ann_vaccines_heatmap = matrix_data.nes %>% 
  colnames() %>% 
  data.frame() %>% 
  filter(. != "process") %>% 
  rename(sample = '.') %>% 
  merge(ann_vaccines_complex, by = "sample", all.x = F) %>% 
  arrange(dose) %>% 
  relocate(dose, .before=vaccine) %>% 
  distinct() %>% 
  column_to_rownames(var= "sample") %>% 
  select(dose, week, day, type, vaccine, regimen, age, sex, variant, severity) %>% 
  mutate_all(as.factor) %>% 
  mutate(age = as.numeric(age))

ann_vaccines_heatmap.sample = ann_vaccines_heatmap %>% rownames_to_column("sample")

#Ordenar colunas da matriz
matrix_data.nes.orderedbydose = matrix_data.nes %>% 
  t() %>% 
  as.data.frame() %>% 
  rownames_to_column(var= "sample") %>% 
  merge(ann_vaccines_heatmap.sample, by.y = "sample", all.x=F) %>% 
  arrange(dose) %>% #Trocar a variável pela qual deseja ordenar (Vaccine, Day, Condition, etc.)
  select(!c(dose:severity)) %>% 
  column_to_rownames("sample") %>% 
  t() %>% #Transpor
  as.data.frame()%>%  
  mutate_if(is.character, as.numeric) %>% #Converter em numéricos
  replace(is.na(.), 0) %>% 
  as.matrix() %>% 
  scale() #Normalizar

#Verificar se as linhas sao iguais
dim(matrix_data.nes.orderedbydose) #Usar se for ordenar por colunas
dim(ann_vaccines_heatmap) #Anotações sobre as colunas
```

Cores

```{r}
########## Definir Cores dos grupos
#Vaccines
ann_colors = list(
  vaccine = c(
  "BBIBP" = "#343a40",
  "BNT" = "#56cfe1",
  "ChAd" = "#5e60ce",
  "ZF2001" = "#b5179e",
  "MO" = "#D7B0EE",
  "I" = "#ff4d6d",
  "H" = "grey95"),
  dose = c(
    "0" = "grey95",
    "1" = "#56cfe1",
    "2" = "#5978d4",
    "3" = "#b5179e"),
  day = c(
    "0" = "white",
    "1" = "#caf0f8",
    "2" = "#ade8f4",
    "3" = "#90e0ef",
    "4" = "#6CD5EA",
    "5" = "#48cae4",
    "6" = "#00b4d8",
    "7" = "#0096c7",
    "10" = "#0087BF",
    "11" = "#0087BF",
    "14" = "#0077b6",
    "26" = "#015BA0",
    "28" = "#023e8a",
    "51" = "#03045e"),
  week = c("1" = "#caf0f8",
           "2" = "#6CD5EA",
           "3" = "#0087BF",
           "4" = "#015BA0", 
           "7" = "#03045e"),
  type = c('IN'= "#343a40", #1st Gen  vaccines
           'SU' = "#00a896",
           'VV' = "#72efdd", #3rd Gen vaccines
           'RNA' = "#56cfe1",
           'SU' = "#b5179e",
           'I'= "#da1e37",
           "H" = "grey95"), #Infection
  regimen = c('HO' = "grey90",
              'HE' = "#8d99ae",
              "V-I-V" = "#36248f",
              "V-I" = "#D7B0EE",
              "I-V-I" = "#7400b8",
              "I-I" = "#5390d9",
              "I" = "#64dfdf",
              "H" = "grey95"),
  infection = c("0" = "grey95",
                "1" = "#56cfe1",
                "2" = "#5e60ce"),
  variant = c("None" = "grey95",
              "Beta" = "#72efdd",
              "Omicron" = "#5e60ce"),
  severity = c("H" = "grey95",
               "S" = "#b5179e",
               "MO" = "#5e60ce",
               "MI" = "#80ffdb",
               "NA" = "grey95"),
  sex = c("Male" = "#56cfe1",
          "Female" = "#b5179e",
          "M/F" = "#5e60ce"))



#Definir cores do gráfico
# Defina os valores mínimos e máximos para o espectro de cores

#Espectro de cores
col_fun <- colorRamp2(c(-2, 0, 2), c("#0000FF", "white", "#FF0000"))

```

Criar objeto heatmap annotation

```{r}
#Criar heatmap annotation
#Preparar tabelas como input


ann_vaccines_heatmap = ann_vaccines_heatmap %>% 
   mutate(dose = factor(dose, levels = c("0", "1", "2", "3")))

ha = HeatmapAnnotation(df = ann_vaccines_heatmap, 
                       col = ann_colors,
                       annotation_name_side = "right")
#Clusterizar por grupo

#Dose
dose = ann_vaccines_heatmap$dose
dend_cols = cluster_within_group(matrix_data.nes.orderedbydose, dose)

#Type
type = ann_vaccines_heatmap$type
dend_cols_type = cluster_within_group(matrix_data.nes.orderedbydose, type)

#Vaccine
vac = ann_vaccines_heatmap$vaccine
dend_cols_vac = cluster_within_group(matrix_data.nes.orderedbydose, vac)

#Regimen
regimen = ann_vaccines_heatmap$regimen
dend_cols_regimen = cluster_within_group(matrix_data.nes.orderedbydose, regimen)

#Week
week = ann_vaccines_heatmap$week
dend_cols_week = cluster_within_group(matrix_data.nes.orderedbydose, week)

```

clustered by dose
```{r}
mat = matrix_data.nes.orderedbydose

fileimageheatmap_grouped= paste0(file, sep ="_", "Grouped_Complexheatmap_by_DOSE.png")

png(file = fileimageheatmap_grouped, width=80, height=40,units="cm",res=800)

heatmap_plot_all = Heatmap(mat,
                        top_annotation = ha,
                        #cell_fun = cell_fun, #caso queira add a annotação de significancia
                        show_row_names = TRUE,
                        show_heatmap_legend = TRUE,
                        heatmap_legend_param = list(direction = "horizontal", 
                                                    legend_gp = gpar(fontsize = 15)),
                        name = "NES", #Legend
                        col = col_fun, #color
                        column_title = paste0(fileimageheatmap_grouped, "p<0.10"),
                        show_column_names = F,
                        column_title_gp = gpar(fontsize = 15, fontface = "bold"),
                        column_names_rot = 45,
                        column_names_gp = gpar(fontsize = 10),
                        rect_gp = gpar(col = "gray90", lwd = 1),
                        cluster_rows = TRUE,
                        #row_labels = T,
                        row_names_gp = gpar(fontsize = 15),
                        #row_names_max_width = max_text_width(rownames(ann_genesets_heatmap), 
                        #                                     gp = gpar(fontsize = 4)),
                        #row_split = 2, #Split row clusters
                        row_gap = unit(2, "mm"),
                        cluster_columns = dend_cols,
                        column_split = 19, #Split group clusters
                        #column_km = 3,
                        column_gap = unit(8, "mm"),
                        show_column_dend = FALSE,
                        show_row_dend = FALSE,
                        row_dend_side = "left",
                        column_dend_side = "top",
                        clustering_distance_rows = "euclidean",
                        border = F,
                        column_dend_reorder = TRUE,
                        width = unit(50, "cm"), 
                        height = unit(15, "cm")
                        )

draw(heatmap_plot_all, 
     annotation_legend_side = "left", 
     heatmap_legend_side = "top")

dev.off()


```


clustered by type
```{r}
mat = matrix_data.nes.orderedbydose

fileimageheatmap_grouped = paste0(file,"_Grouped_Complexheatmap_BY_TYPE.png")

png(file = fileimageheatmap_grouped, width=80, height=40,units="cm",res=800)

heatmap_plot_all = Heatmap(mat,
                        top_annotation = ha,
                        #cell_fun = cell_fun, #caso queira add a annotação de significancia
                        show_row_names = TRUE,
                        show_heatmap_legend = TRUE,
                        heatmap_legend_param = list(direction = "horizontal", 
                                                    legend_gp = gpar(fontsize = 15)),
                        name = "NES", #Legend
                        col = col_fun, #color
                        column_title = paste0(fileimageheatmap_grouped, "p<0.10"),
                        show_column_names = F,
                        column_title_gp = gpar(fontsize = 15, fontface = "bold"),
                        column_names_rot = 45,
                        column_names_gp = gpar(fontsize = 10),
                        rect_gp = gpar(col = "gray90", lwd = 1),
                        cluster_rows = TRUE,
                        #row_labels = T,
                        row_names_gp = gpar(fontsize = 10),
                        #row_names_max_width = max_text_width(rownames(ann_genesets_heatmap), 
                        #                                     gp = gpar(fontsize = 4)),
                        #row_split = 2, #Split row clusters
                        row_gap = unit(2, "mm"),
                        cluster_columns = dend_cols_type,
                        column_split = 19, #Split group clusters
                        #column_km = 3,
                        column_gap = unit(8, "mm"),
                        show_column_dend = FALSE,
                        show_row_dend = FALSE,
                        row_dend_side = "left",
                        column_dend_side = "top",
                        clustering_distance_rows = "euclidean",
                        border = F,
                        column_dend_reorder = TRUE,
                        width = unit(50, "cm"), 
                        height = unit(15, "cm")
                        )

draw(heatmap_plot_all, 
     annotation_legend_side = "left", 
     heatmap_legend_side = "top")

dev.off()


```

clustered by week

```{r}
mat = matrix_data.nes.orderedbydose

fileimageheatmap_grouped= paste0(file,"_Grouped_Complexheatmap_BY_WEEK.png")

png(file = fileimageheatmap_grouped, width=80, height=40,units="cm",res=800)

heatmap_plot_all = Heatmap(mat,
                        top_annotation = ha,
                        #cell_fun = cell_fun, #caso queira add a annotação de significancia
                        show_row_names = TRUE,
                        show_heatmap_legend = TRUE,
                        heatmap_legend_param = list(direction = "horizontal"),
                        name = "NES", #Legend
                        col = col_fun, #color
                        column_title = paste0(fileimageheatmap_grouped, "p<0.10"),
                        show_column_names = F,
                        column_title_gp = gpar(fontsize = 15, fontface = "bold"),
                        column_names_rot = 45,
                        column_names_gp = gpar(fontsize = 10),
                        rect_gp = gpar(col = "gray90", lwd = 1),
                        cluster_rows = TRUE,
                        #row_labels = T,
                        row_names_gp = gpar(fontsize = 10),
                        #row_names_max_width = max_text_width(rownames(ann_genesets_heatmap), 
                        #                                     gp = gpar(fontsize = 4)),
                        #row_split = 2, #Split row clusters
                        row_gap = unit(2, "mm"),
                        cluster_columns = dend_cols_week,
                        column_split = 19, #Split group clusters
                        #column_km = 3,
                        column_gap = unit(8, "mm"),
                        show_column_dend = FALSE,
                        show_row_dend = FALSE,
                        row_dend_side = "left",
                        column_dend_side = "top",
                        clustering_distance_rows = "euclidean",
                        border = TRUE,
                        column_dend_reorder = TRUE,
                        width = unit(50, "cm"), 
                        height = unit(15, "cm")
)

draw(heatmap_plot_all, annotation_legend_side = "left", heatmap_legend_side = "left")

dev.off()


```

clustered by vaccine
```{r}
mat = matrix_data.nes.orderedbydose

fileimageheatmap_grouped= paste0(file,"_Grouped_Complexheatmap_BY_VACCINE.png")

png(file = fileimageheatmap_grouped, width=80, height=40,units="cm",res=800)

heatmap_plot_all = Heatmap(mat,
                        top_annotation = ha,
                        #cell_fun = cell_fun, #caso queira add a annotação de significancia
                        show_row_names = TRUE,
                        show_heatmap_legend = TRUE,
                        heatmap_legend_param = list(direction = "horizontal"),
                        name = "NES", #Legend
                        col = col_fun, #color
                        column_title = paste0(fileimageheatmap_grouped, "p<0.10"),
                        show_column_names = F,
                        column_title_gp = gpar(fontsize = 15, fontface = "bold"),
                        column_names_rot = 45,
                        column_names_gp = gpar(fontsize = 10),
                        rect_gp = gpar(col = "gray90", lwd = 1),
                        cluster_rows = TRUE,
                        #row_labels = T,
                        row_names_gp = gpar(fontsize = 10),
                        #row_names_max_width = max_text_width(rownames(ann_genesets_heatmap), 
                        #                                     gp = gpar(fontsize = 4)),
                        #row_split = 2, #Split row clusters
                        row_gap = unit(2, "mm"),
                        cluster_columns = dend_cols_vac,
                        column_split = 19, #Split group clusters
                        #column_km = 3,
                        column_gap = unit(8, "mm"),
                        show_column_dend = FALSE,
                        show_row_dend = FALSE,
                        row_dend_side = "left",
                        column_dend_side = "top",
                        clustering_distance_rows = "euclidean",
                        border = TRUE,
                        column_dend_reorder = TRUE,
                        width = unit(50, "cm"), 
                        height = unit(15, "cm")
)

draw(heatmap_plot_all, annotation_legend_side = "left", heatmap_legend_side = "left")

dev.off()


```








Clustering default

```{r}
#Plotar e salvar imagem
mat = matrix_data.nes.orderedbydose

fileimageheatmap_ungrouped= paste0(file, sep ="_", "Ungrouped_Complexheatmap.png")

png(file = fileimageheatmap_ungrouped, width=80, height=40,units="cm",res=800)

heatmap_plot_all = Heatmap(mat,
                        top_annotation = ha,
                        #left_annotation = row_ha, #row_ha,
                        #cell_fun = cell_fun,
                        show_row_names = TRUE,
                        show_heatmap_legend = TRUE,
                        heatmap_legend_param = list(direction = "horizontal"),
                        name = "NES", #Legend
                        col = col_fun, #color
                        column_title = fileimageheatmap_ungrouped,
                        column_title_gp = gpar(fontsize = 15, fontface = "bold"),
                        show_column_names = F,
                        # column_names_rot = 45,
                        # column_names_gp = gpar(fontsize = 10),
                        rect_gp = gpar(col = "gray90", lwd = 1),
                        cluster_rows = TRUE,
                        row_names_gp = gpar(fontsize = 10),
                        row_split = 5, #Split row clusters
                        row_gap = unit(2, "mm"),
                        cluster_columns = TRUE,
                        column_split = 8, #Split group clusters
                        #column_km = 2,
                        column_gap = unit(8, "mm"),
                        show_column_dend = TRUE,
                        show_row_dend = TRUE,
                        row_dend_side = "left",
                        column_dend_side = "top",
                        clustering_distance_rows = "euclidean",
                        border = TRUE,
                        column_dend_reorder = TRUE,
                        width = unit(60, "cm"), 
                        height = unit(30, "cm")
)

draw(heatmap_plot_all, annotation_legend_side = "left", heatmap_legend_side = "left")

dev.off()
```


## CellMarker

Padronizando tabela

```{r}
#Importar
ssgsea_results_unified.all <- ssgsea_results_unified 

ssgsea_results_unified.innate = ssgsea_results_unified %>% 
  filter(immune_system == "Innate")

ssgsea_results_unified.adaptive = ssgsea_results_unified %>% 
  filter(immune_system == "Adaptive")

#Input
heatmap_data = ssgsea_results_unified.all
go_dataset = "CellMarker"
file = paste(go_dataset, "_gsea_results_unified.all")

#Excluir linhas com Target ou Source == NA
heatmap_data = heatmap_data %>% 
  filter(pvalue <= 0.10)

#Salvar
saveRDS(heatmap_data, file = paste0(file, sep="_","heatmap_data.rds"))
write.csv(heatmap_data, file = paste0(file, sep="_","heatmap_data.csv"))

###### Criar matriz
heatmap_data.nes = heatmap_data  %>% 
  select(sample, cell_name, nes)

# Converter para tabela larga
matrix_data.nes <- dcast(heatmap_data.nes, 
                         cell_name ~ sample, 
                         value.var = "nes", 
                         fun.aggregate = mean) %>% 
  column_to_rownames('cell_name') %>% 
  mutate_if(is.character, as.numeric) %>% 
  replace(is.na(.), 0)

#Arredondar valores para facilitar visualização
matrix_data.nes.ready =  matrix_data.nes %>% round(2)

#Definir nome para arquivo geral
write.csv(matrix_data.nes.ready, file=paste(file,"heatmap.csv",sep="_")) 
saveRDS(matrix_data.nes.ready, file=paste(file,"heatmap.rds",sep="_"))
```

Verificar se todas as vacinas da anotação estão na matriz e unir as tabelas
```{r}
# ann_vaccines = ann_vaccines_17_11_23

############## Verificar se todas as vacinas da anotação estão na matriz e unir as tabelas
ann_vaccines_complex = ssgsea_results_unified %>% 
  select(sample, condition, age, sex, Vaccine:Regimen) %>% 
  distinct() %>% 
  clean_names() %>% 
  mutate(type = if_else(type == "HO", "IN", type))

#Unir tabela de anotações
ann_vaccines_heatmap = matrix_data.nes %>% 
  colnames() %>% 
  data.frame() %>% 
  filter(. != "cell_name") %>% 
  rename(sample = '.') %>% 
  merge(ann_vaccines_complex, by = "sample", all.x = F) %>% 
  arrange(dose) %>% 
  relocate(dose, .before=vaccine) %>% 
  distinct() %>% 
  column_to_rownames(var= "sample") %>% 
  select(dose, day, type, vaccine, regimen, age, sex) %>% 
  mutate_all(as.factor) %>% 
  mutate(age = as.numeric(age))
  

#Ordenar colunas da matriz
matrix_data.nes.orderedbydose = matrix_data.nes %>% 
  t() %>% 
  as.data.frame() %>% 
  rownames_to_column(var= "sample") %>% 
  merge(ann_vaccines_complex, by.y = "sample", all.x=F) %>% 
  arrange(dose) %>% #Trocar a variável pela qual deseja ordenar (Vaccine, Day, Condition, etc.)
  select(!c(condition:regimen)) %>% 
  column_to_rownames("sample") %>% 
  t() %>% #Transpor
  as.data.frame()%>%  
  mutate_if(is.character, as.numeric) %>% #Converter em numéricos
  replace(is.na(.), 0) %>% 
  as.matrix() %>% #Replace NAs
  scale() #Normalizar

#Verificar se as linhas sao iguais
dim(matrix_data.nes.orderedbydose) #Usar se for ordenar por colunas
dim(ann_vaccines_heatmap) #Anotações sobre as colunas
```

Cores

```{r}
########## Definir Cores dos grupos
ann_colors = list(
  vaccine = c(
  "BBIBP" = "#ffd000",
  "BNT" = "#56cfe1",
  "ChAd" = "#80ffdb",
  "ChAd-BNT" = "#5e60ce",
  "ZF2001" = "#b5179e"),
  dose = c(
    "0" = "gray96",
    "1" = "#56cfe1",
    "2" = "#5978d4",
    "3" = "#b5179e"),
  day = c(
    "0" = "gray96",
    "1" = "#caf0f8",
    "3" = "#90e0ef",
    "6" = "#00b4d8",
    "7" = "#0077b6",
    "14" = "#023e8a",
    "28" = "#03045e"),
  type = c('IN'= "#ffd000", #First generation vaccines
           'LA' = "#ffff3f",
           'CONJ' = "#f4a261",
           'VLP' = "#da1e37", #Second generation vaccines
           'SU' = "#ff4d6d",
           'PEP' = "#f48498",
           'VV' = "#72efdd", #Third generation vaccines
           'RNA' = "#56cfe1",
           'VV-RNA' = "#5e60ce", #Heterologous
           'IN-SU' = "#b5179e"),
  regimen = c('HO' = "#56cfe1",
              'HE' = "#5e60ce"),
  sex = c("Female" = "#b5179e",
          "Male" = "#56cfe1",
          "NA" = "gray96"))

#Definir cores do gráfico
# Defina os valores mínimos e máximos para o espectro de cores

valores_minimos <- min(matrix_data.nes.orderedbydose)  # Substitua pelo valor mínimo desejado
valores_maximos <- max(matrix_data.nes.orderedbydose)   # Substitua pelo valor máximo desejado

#Espectro de cores
#col_fun = colorRamp2(c(0, valores_maximos), c("white", "red")) # PARA -LOG(QVALUE)
#col_fun = colorRamp2(c(-2, -0.1, 0, 0.01, 0.05, 0.1, 2), c("blue","white", "red")) # PARA NES
col_fun <- colorRamp2(c(-2, 0, 2), c("#0000FF", "white", "#FF0000"))

```

Criar objeto heatmap annotation

```{r}
#Criar heatmap annotation
#Preparar tabelas como input
ha = HeatmapAnnotation(df = ann_vaccines_heatmap, 
                       col = ann_colors, 
                       annotation_name_side = "left")
#Clusterizar por grupo

#Dose
dose = ann_vaccines_heatmap$dose
dend_cols = cluster_within_group(matrix_data.nes.orderedbydose, dose)

#Day
day = ann_vaccines_heatmap$day
dend_cols_day = cluster_within_group(matrix_data.nes.orderedbydose, day)

#Vaccine
vac = ann_vaccines_heatmap$vaccine
dend_cols_vac = cluster_within_group(matrix_data.nes.orderedbydose, vac)
```

clustered by dose
```{r}
mat = matrix_data.nes.orderedbydose

fileimageheatmap_grouped= paste0(file, sep ="_","Grouped_Complexheatmap_by_DOSE.png")

png(file = fileimageheatmap_grouped, width=80, height=50,units="cm",res=800)

heatmap_plot_all = Heatmap(mat,
                        top_annotation = ha,
                        #cell_fun = cell_fun, #caso queira add a annotação de significancia
                        show_row_names = TRUE,
                        show_heatmap_legend = TRUE,
                        heatmap_legend_param = list(direction = "horizontal"),
                        name = "NES", #Legend
                        col = col_fun, #color
                        column_title = paste0(fileimageheatmap_grouped, pvalue),
                        show_column_names = F,
                        column_title_gp = gpar(fontsize = 15, fontface = "bold"),
                        column_names_rot = 45,
                        column_names_gp = gpar(fontsize = 10),
                        rect_gp = gpar(col = "gray90", lwd = 1),
                        cluster_rows = TRUE,
                        #row_labels = T,
                        row_names_gp = gpar(fontsize = 10),
                        #row_names_max_width = max_text_width(rownames(ann_genesets_heatmap), 
                        #                                     gp = gpar(fontsize = 4)),
                        #row_split = 2, #Split row clusters
                        row_gap = unit(2, "mm"),
                        cluster_columns = dend_cols,
                        column_split = 19, #Split group clusters
                        #column_km = 3,
                        column_gap = unit(8, "mm"),
                        show_column_dend = FALSE,
                        show_row_dend = FALSE,
                        row_dend_side = "left",
                        column_dend_side = "top",
                        clustering_distance_rows = "euclidean",
                        border = TRUE,
                        column_dend_reorder = TRUE,
                        width = unit(60, "cm"), 
                        height = unit(30, "cm")
)

draw(heatmap_plot_all, annotation_legend_side = "left", heatmap_legend_side = "left")

dev.off()


```


clustered by day
```{r}
mat = matrix_data.nes.orderedbydose

fileimageheatmap_grouped = paste0(file,"_Grouped_Complexheatmap_BY_DAY.png")

png(file = fileimageheatmap_grouped, width=80, height=20,units="cm",res=800)

heatmap_plot_all = Heatmap(mat,
                        top_annotation = ha,
                        #cell_fun = cell_fun, #caso queira add a annotação de significancia
                        show_row_names = TRUE,
                        show_heatmap_legend = TRUE,
                        heatmap_legend_param = list(direction = "horizontal"),
                        name = "NES", #Legend
                        col = col_fun, #color
                        column_title = paste0(fileimageheatmap_grouped, "p<0.10"),
                        show_column_names = F,
                        column_title_gp = gpar(fontsize = 15, fontface = "bold"),
                        column_names_rot = 45,
                        column_names_gp = gpar(fontsize = 10),
                        rect_gp = gpar(col = "gray90", lwd = 1),
                        cluster_rows = TRUE,
                        #row_labels = T,
                        row_names_gp = gpar(fontsize = 10),
                        #row_names_max_width = max_text_width(rownames(ann_genesets_heatmap), 
                        #                                     gp = gpar(fontsize = 4)),
                        #row_split = 2, #Split row clusters
                        row_gap = unit(2, "mm"),
                        cluster_columns = dend_cols_day,
                        column_split = 19, #Split group clusters
                        #column_km = 3,
                        column_gap = unit(8, "mm"),
                        show_column_dend = FALSE,
                        show_row_dend = FALSE,
                        row_dend_side = "left",
                        column_dend_side = "top",
                        clustering_distance_rows = "euclidean",
                        border = TRUE,
                        column_dend_reorder = TRUE,
                        width = unit(60, "cm"), 
                        height = unit(10, "cm")
)

draw(heatmap_plot_all, annotation_legend_side = "left", heatmap_legend_side = "left")

dev.off()


```




clustered by vaccine
```{r}
mat = matrix_data.nes.orderedbydose

fileimageheatmap_grouped= paste0(file,"_Grouped_Complexheatmap_BY_VACCINE.png")

png(file = fileimageheatmap_grouped, width=80, height=40,units="cm",res=800)

heatmap_plot_all = Heatmap(mat,
                        top_annotation = ha,
                        #cell_fun = cell_fun, #caso queira add a annotação de significancia
                        show_row_names = TRUE,
                        show_heatmap_legend = TRUE,
                        heatmap_legend_param = list(direction = "horizontal"),
                        name = "NES", #Legend
                        col = col_fun, #color
                        column_title = paste0(fileimageheatmap_grouped, "p<0.10"),
                        show_column_names = F,
                        column_title_gp = gpar(fontsize = 15, fontface = "bold"),
                        column_names_rot = 45,
                        column_names_gp = gpar(fontsize = 10),
                        rect_gp = gpar(col = "gray90", lwd = 1),
                        cluster_rows = TRUE,
                        #row_labels = T,
                        row_names_gp = gpar(fontsize = 10),
                        #row_names_max_width = max_text_width(rownames(ann_genesets_heatmap), 
                        #                                     gp = gpar(fontsize = 4)),
                        #row_split = 2, #Split row clusters
                        row_gap = unit(2, "mm"),
                        cluster_columns = dend_cols_vac,
                        column_split = 19, #Split group clusters
                        #column_km = 3,
                        column_gap = unit(8, "mm"),
                        show_column_dend = FALSE,
                        show_row_dend = FALSE,
                        row_dend_side = "left",
                        column_dend_side = "top",
                        clustering_distance_rows = "euclidean",
                        border = TRUE,
                        column_dend_reorder = TRUE,
                        width = unit(60, "cm"), 
                        height = unit(30, "cm")
)

draw(heatmap_plot_all, annotation_legend_side = "left", heatmap_legend_side = "left")

dev.off()


```


Clustering default

```{r}
#Plotar e salvar imagem
mat = matrix_data.nes.orderedbydose

fileimageheatmap_ungrouped= paste0(file, sep ="_", "Ungrouped_Complexheatmap.png")

png(file = fileimageheatmap_ungrouped, width=80, height=40,units="cm",res=800)

heatmap_plot_all = Heatmap(mat,
                        top_annotation = ha,
                        #left_annotation = row_ha, #row_ha,
                        #cell_fun = cell_fun,
                        show_row_names = TRUE,
                        show_heatmap_legend = TRUE,
                        heatmap_legend_param = list(direction = "horizontal"),
                        name = "NES", #Legend
                        col = col_fun, #color
                        column_title = fileimageheatmap_ungrouped,
                        column_title_gp = gpar(fontsize = 15, fontface = "bold"),
                        show_column_names = F,
                        # column_names_rot = 45,
                        # column_names_gp = gpar(fontsize = 10),
                        rect_gp = gpar(col = "gray90", lwd = 1),
                        cluster_rows = TRUE,
                        row_names_gp = gpar(fontsize = 10),
                        row_split = 8, #Split row clusters
                        row_gap = unit(2, "mm"),
                        cluster_columns = TRUE,
                        column_split = 8, #Split group clusters
                        #column_km = 2,
                        column_gap = unit(8, "mm"),
                        show_column_dend = TRUE,
                        show_row_dend = TRUE,
                        row_dend_side = "left",
                        column_dend_side = "top",
                        clustering_distance_rows = "euclidean",
                        border = TRUE,
                        column_dend_reorder = TRUE,
                        width = unit(60, "cm"), 
                        height = unit(30, "cm")
)

draw(heatmap_plot_all, annotation_legend_side = "left", heatmap_legend_side = "left")

dev.off()
```










```{r}

ImmuneGO_Annotated_Genes_Nested_Interesting_12_12_23 %>% 
  select(process, gene_set_short, immune_sub_system) %>% 
  filter(immune_sub_system == "Humoral") %>% 
  distinct()


```

