---
title: "Gene set enrichment analysis"
author: "Wasim"
date: "2023-12-31"
output: html_document
---

## 1.2. Bibliotecas

```{r eval=FALSE, include=FALSE}
library(readr)
library(explore)
library(maditr)
library(GEOquery)
library(Matrix)
library(circlize)
library(RColorBrewer)
library(celldex)
library(biomaRt)
library(org.Hs.eg.db)
library(DESeq2)
library(msigdbr)
library(ape)
library(GSVA)
library(sva)
library(clusterProfiler)
library(pheatmap)
library(EnhancedVolcano)
library(metaRNASeq)
library(ggbeeswarm)
library(tidyverse)
library(corrr)
library(ggcorrplot)
library(FactoMineR)
library(factoextra)
library(esquisse)
library(corto)
library(factoextra)
library(reshape2)
library(ComplexHeatmap)
library(janitor)
library(stats)

```



# ORA e GSEA

O ORA e GSEA podem ser pouco sensíveis quando o pvalue/padj \< 5%. Na documentação, recomendam usar o cutoff de padj (FDR) de 25% para incluir gene sets que estejam 75% corretos - isto é, em 4 observações, 3 estão corretas -, o que aumenta o número de resultados interessantes. Para verificar se são realmente significantes, visualize no heatmap com labels de \*significancia.
Referencia: Link{<https://www.gsea-msigdb.org/gsea/doc/GSEAUserGuideFrame.html>
https://yulab-smu.top/biomedical-knowledge-mining-book/universal-api.html 

### Input

Insira a tabela longa com genes filtrados para up- ou down-regulated gerados na etapa de preparação dos dados.


```{r}
######### INPUT AQUI ######### 

#Data
all_degs_p_05_vac_infected = all_degs_p_05_vac_infected_19_12_23 %>% 
  select(!c("...1", "...12")) %>% 
  distinct()

#Gene sets
ImmuneGO_Annotated_GO_1_1_24


Immune_GO_T2G_general = ImmuneGO_Annotated_Genes %>% 
  filter(go_term == "Manual",
         !process %in% c("ADAPTIVE IMMUNE SYSTEM",
                         "INNATE IMMUNE SYSTEM",
                         "BCR REPERTOIRE",
                         "TCR REPERTOIRE")) %>% 
  select(process, genes)


Immune_GO_T2G_specfic = ImmuneGO_Annotated_Genes %>% 
  filter(!process %in% c("ADAPTIVE IMMUNE SYSTEM",
                         "INNATE IMMUNE SYSTEM",
                         "BCR REPERTOIRE",
                         "TCR REPERTOIRE")) %>% 
  select(process=gene_set_short, genes) 


CellMarker_genes = CellMarker_ImmuneCells %>% 
  select(cell_name, marker) %>% 
  tibble()


TERM2GENE = Immune_GO_T2G_general
geneset_name = "Immune_GO_T2G_general"


```


### ORA

```{r}
organism = "org.Hs.eg.db"
BiocManager::install(organism, character.only = TRUE)
library(organism, character.only = TRUE)
library(clusterProfiler)

genes = all_degs_p_05_vac_infected_notimmune %>% 
  as.data.frame() %>% 
  filter(condition == "BNT (V2, D1)",
         direction != "NEUTRAL",
         bioprocess != "Immune") 

genes = genes$genes

go_enrich <- enrichGO(gene = genes,
                      OrgDb = organism, 
                      keyType = 'SYMBOL',
                      readable = T,
                      ont = "BP",
                      pvalueCutoff = 0.05, 
                      qvalueCutoff = 0.10) %>% 
  as.data.frame()


```

```{r}
install.packages("progress")

library(progress)

autoORA <- function(df) {
 resultados <- list()

 condicoes <- df$condition %>% 
  unique() %>% 
  as.character()

 for (condicao in condicoes) {
  degs_condicao <- df %>% 
   as.data.frame() %>% 
   filter(condition == condicao,
   direction != "NEUTRAL") 
  degs_condicao = degs_condicao$genes

  auto_ora <- tryCatch({
   enrichGO(gene = genes,
           OrgDb = organism, 
           keyType = 'SYMBOL',
           readable = T,
           ont = "BP",
           qvalueCutoff = 0.25) %>% 
    as.data.frame() %>%
    mutate(condition = condicao)
  }, error = function(e) {
   return(NULL) # Retorna NULL caso ocorra o erro
  })

  if (!is.null(auto_ora)) {
   resultados[[paste(condicao)]] <- auto_ora   
   }
 }

 # Combinar todos os resultados em um único dataframe
 resultado_final <- bind_rows(resultados)

 return(resultado_final)
}

df = all_degs_p_05_vac_infected_notimmune %>%
  filter(bioprocess == "Other")

resultado <- autoORA(df)

write.csv(resultado, file = "all_degs_other_ORA_2.csv", row.names = F)

```



### GSEA

#### Manual
```{r}

#GSE199750
degs <- filter(all_degs_p_05_vac_infected, condition == "BNT (V1, D6)") #Não enriquecido
degs <- filter(all_degs_p_05_vac_infected, condition == "BNT (V2, D1)") #Enriquecido
degs <- filter(all_degs_p_05_vac_infected, condition == "BNT (V3, D1)") #Enriquecido
degs <- filter(all_degs_p_05_vac_infected, condition == "BNT-MO (V3, D1)") #Enriquecido
degs <- filter(all_degs_p_05_vac_infected, condition == "ChAd (V1, D6)") #Enriquecido
degs <- filter(all_degs_p_05_vac_infected, condition == "ChAd (V2, D1)") #Enriquecido
degs <- filter(all_degs_p_05_vac_infected, condition == "ChAd-BNT (V3, D1)") #Não enriquecido

#GSE201533
# degs = filter(all_degs_p_05_vac_infected, condition == "ChAd (V1, D3)") #Enriquecido
# degs = filter(all_degs_p_05_vac_infected, condition == "ChAd (V1, D7)") #Enriquecido
# degs = filter(all_degs_p_05_vac_infected, condition == "ChAd (V2, D3)") #Não enriquecido
# degs = filter(all_degs_p_05_vac_infected, condition == "ChAd (V2, D7)") #Enriquecido
# degs = filter(all_degs_p_05_vac_infected, condition == "ChAd-BNT (V2, D3)") #Enriquecido
# degs = filter(all_degs_p_05_vac_infected, condition == "ChAd-BNT (V2, D7)") #Enriquecido

#GSE206023
# degs = filter(all_degs_p_05_vac_infected, condition == "BBIBP (V3, D07)") #Não enriquecido
# degs = filter(all_degs_p_05_vac_infected, condition == "BBIBP (V3, D14)") #Não enriquecido
# degs = filter(all_degs_p_05_vac_infected, condition == "BBIBP (V3, D28)") #Não enriquecido
# degs = filter(all_degs_p_05_vac_infected, condition == "ZF2001 (V3, D07)") #Enriquecido
# degs = filter(all_degs_p_05_vac_infected, condition == "ZF2001 (V3, D14)") #Não enriquecido
# degs = filter(all_degs_p_05_vac_infected, condition == "ZF2001 (V3, D28)") #Enriquecido

#GSE201530
# degs = filter(all_degs_p_05_vac_infected, condition == "BNT-I (D1)")
# degs = filter(all_degs_p_05_vac_infected, condition == "BNT-I (D3)")
# degs = filter(all_degs_p_05_vac_infected, condition == "BNT-I (D4)")
# degs = filter(all_degs_p_05_vac_infected, condition == "I-I (D2)")
# degs = filter(all_degs_p_05_vac_infected, condition == "I-BNT-I (D2)")
# degs = filter(all_degs_p_05_vac_infected, condition == "I-BNT-I (D5)")
# degs = filter(all_degs_p_05_vac_infected, condition == "I-I (D1)")
# degs = filter(all_degs_p_05_vac_infected, condition == "I-I (D3)")
# degs = filter(all_degs_p_05_vac_infected, condition == "I-I (D5)")


#GSE189039
# degs = filter(all_degs_p_05_vac_infected, condition == "BNT-I-BNT (D51, mild)")
# degs = filter(all_degs_p_05_vac_infected, condition == "BNT-I-BNT (D51, severe)")
# degs = filter(all_degs_p_05_vac_infected, condition == "BNT-I (D10, mild)")
# degs = filter(all_degs_p_05_vac_infected, condition == "BNT-I (D10, severe)")
# degs = filter(all_degs_p_05_vac_infected, condition == "BNT-I (D26, mild)")
# degs = filter(all_degs_p_05_vac_infected, condition == "BNT-I (D26, severe)")
# degs = filter(all_degs_p_05_vac_infected, condition == "I (D10, moderate)")
# degs = filter(all_degs_p_05_vac_infected, condition == "I (D10, severe)")
# degs = filter(all_degs_p_05_vac_infected, condition == "I (D26, moderate)")
# degs = filter(all_degs_p_05_vac_infected, condition == "I (D26, severe)")
# degs = filter(all_degs_p_05_vac_infected, condition == "I (D51, moderate)")
# degs = filter(all_degs_p_05_vac_infected, condition == "I (D51, severe)")

```


```{r}


# Select columns and rank
degs = degs %>% 
  select(condition, genes, log2fold_change) %>% 
  distinct() %>% 
  mutate(rank = rank(log2fold_change,  ties.method = "random")) %>% 
  arrange(desc(rank))

#Definir nome para arquivos gerados
file_name = degs %>% 
  select(condition) %>% 
  distinct() %>% 
  as.character()

# Preparar gene lists
gene_list_ora <- degs$genes
gene_list_gsea = degs %>% select(genes, log2fold_change) %>% as.list()

######### DEGs para GSEA ######### 
degs_gene_list_lf2c <- degs$log2fold_change
names(degs_gene_list_lf2c) <- degs$genes
degs_gene_list_lf2c<-na.omit(degs_gene_list_lf2c)
degs_gene_list_lf2c = degs_gene_list_lf2c %>% sort(decreasing = TRUE)

######### DEGs

############ IMMUNE GO

immune_GO_gsea <- GSEA(geneList =  degs_gene_list_lf2c, 
                       TERM2GENE = Immune_GO_T2G, 
                       minGSSize = 1,
                       maxGSSize = 1000,
                       pvalueCutoff = 0.25,
                       pAdjustMethod = "BH") %>% 
  as.data.frame() %>% 
  arrange(qvalue) %>% 
  mutate(condition = file_name,
         gsea_enrichment = "ImmuneGO")

#Salvar tabela
write.csv(immune_GO_gsea, file = paste(file_name, "ImmuneGO_GSEA.csv", sep = "_"))

########### CELL MARKER

CellMarker_genes = CellMarker_ImmuneCells %>% 
  select(cell_name, marker)

cell_types_gsea_immune <- GSEA(degs_gene_list_lf2c, 
                       TERM2GENE = CellMarker_genes, 
                       minGSSize = 1,
                       maxGSSize = 1000,
                       pvalueCutoff = 0.25, 
                       pAdjustMethod = "BH") %>% 
  as.data.frame() %>% 
  arrange(qvalue) %>% 
  mutate(condition = file_name,
         gsea_enrichment = "CellMarker") 

#Salvar tabela
write.csv(cell_types_gsea_immune, file=paste(file_name, "CellMarker_GSEA.csv", sep = "_"))

```


### Automatizado
```{r}
autoGSEA <- function(df, TERM2GENE, geneset_name) {
  resultados <- list()

  condicoes <- df$condition %>% 
    unique() %>% 
    as.character()

  for (condicao in condicoes) {
    # Selecionar DEGs para a condição atual
    degs_condicao <- df %>% 
      filter(condition == condicao) %>%
      select(genes, log2fold_change) %>%
      distinct() %>%
      mutate(rank = rank(log2fold_change, ties.method = "random")) %>%
      arrange(desc(rank))

    # Garantir que log2fold_change seja um vetor
    gene_list_lf2c <- as.vector(degs_condicao$log2fold_change)
    names(gene_list_lf2c) <- degs_condicao$genes
    gene_list_lf2c <- na.omit(gene_list_lf2c)
    gene_list_lf2c <- sort(gene_list_lf2c, decreasing = TRUE)

    ############ IMMUNE GO
    auto_gsea <- tryCatch({
      GSEA(geneList = gene_list_lf2c,
           TERM2GENE = TERM2GENE,
           minGSSize = 1,
           maxGSSize = 1000,
           pvalueCutoff = 0.25,
           pAdjustMethod = "BH") %>%
        as.data.frame() %>%
        arrange(qvalue) %>%
        mutate(condition = condicao,
               gsea_enrichment = "ImmuneGO")
    }, error = function(e) {
      return(NULL)  # Retorna NULL caso ocorra o erro
    })

    if (!is.null(auto_gsea)) {
      resultados[[paste(condicao, geneset_name, sep = "_")]] <- auto_gsea
    }
  }

  # Combinar todos os resultados em um único dataframe
  resultado_final <- bind_rows(resultados)

  return(resultado_final)
}
```


```{r}
# Chamar a função para executar as análises para cada valor da coluna "condition"
all_degs_p_05_vac_infected_GSEA_ALL <- all_degs_p_05_vac_infected %>%
  select(condition, genes, log2fold_change) %>% 
  autoGSEA(TERM2GENE = TERM2GENE, 
           geneset_name = geneset_name) 

all_degs_p_05_vac_infected_GSEA = all_degs_p_05_vac_infected_GSEA_ALL %>% 
  rownames_to_column("delete") %>% 
  select(condition, ID, everything()) %>% 
  clean_names()

view(all_degs_p_05_vac_infected_GSEA)

#Salvar
write.csv(all_degs_p_05_vac_infected_GSEA, 
          file = paste0("all_degs_p_05_vac_infected_", geneset_name, "_GSEA_ALL_",today(), ".csv"))

view(all_degs_p_05_vac_infected_GSEA_ALL)

```





## Shared DEGs Heatmap

Processamento de tabelas Extraindo genes de enriched gene sets

```{r}
#Abrir tabela de GSEA
dados = DEGs_All_studies_ImmuneGO_GSEA_1_

dados_long <- dados %>%
  mutate(core_enrichment = strsplit(core_enrichment, "/")) %>%  # Divida a coluna em listas de genes
  unnest(core_enrichment)  # Transforme a lista em várias linhas

#Filtrar genes por categorias
genes_adaptive <- dados_long %>%
  filter(`Immune system` == "Adaptive")
```

Calculando media, soma etc. por categorias em uma tabela longa

```{r}
dados = DEGs_All_studies_ImmuneGO_GSEA_1_
# Selecione as colunas de interesse
names(dados)

# Calcular a soma dos valores da coluna NES para cada combinação de Vaccine e Immune system
resultado <- dados %>%
  group_by(Vaccine, `Immune system`) %>%
  summarise(`NES sum` = sum(NES))
```

Transformando tabela de DEGs por coluna em tabela longa

```{r}
#Converter tabela de DEGs Up and Down em tabela longa

degs_all = DEGs_All_studies_DEGs_All_Studies
degs_all_long <- pivot_longer(degs_all, cols = everything(), names_to = "Vaccine", values_to = "Genes")

#Salvar
write.csv(degs_all_long, file="degs_all_long.csv")
```

Transformando tabela longa em tabela wide para pca e heatmap

Shared Genes

```{r}
#Selecionar colunas de comparação e valores. Trocar value.var pela variável de interesse ("Shared", "-log(p)")

sharedDEGs_DOWN_fisher_sig = sharedDEGs_DOWN_fisher %>% filter()

matrix_data <- dcast(sharedDEGs_DOWN_fisher, `Cond1` ~ `Cond2`, value.var = "Percentage_Shared_Cond1", fun.aggregate = mean)

#Converter coluna 1 em rownames e excluir
matrix_data$Cond1 = as.factor(matrix_data$Cond1)
rownames(matrix_data) <- matrix_data$Cond1
matrix_data <- matrix_data %>% select(-`Cond1`)

#Arredondar valores para facilitar visualização
matrix_data <- round(matrix_data, 1)
matrix_data <- replace(matrix_data, matrix_data == "NaN", 0)

#Salvar
write.csv(matrix_data, file = "heatmap_sharedDEGs_UP_shared_percent.csv")

#Visualizar
heatmaply(matrix_data, 
          main = "Shared DEGs - UP-DOWN - %identity", 
          cellnote = matrix_data, 
          cellnote_size = 8,
          cellnote_textposition = "middle right",
  scale_fill_gradient_fun = ggplot2::scale_fill_gradient2(
    low = "white", 
    high = "red", 
    midpoint = 1, 
    limits = c(0, 60)
  ))
```

Down vs UP only

```{r}
####### DOWN vs UP only ######## 
filtered_data <- shared_genes_df_mirror %>%
  filter((grepl("UP", Cond1) & grepl("DOWN", Cond2)) | (grepl("DOWN", Cond1) & grepl("UP", Cond2)))

matrix_data <- dcast(filtered_data, `Cond1` ~ `Cond2`, value.var = "Percentage_Shared_Cond1", fun.aggregate = mean)

#Converter coluna 1 em rownames e excluir
rownames(matrix_data) <- matrix_data$`Cond1`
matrix_data <- matrix_data %>% select(-`Cond1`)

#Arredondar valores para facilitar visualização
matrix_data <- round(matrix_data, 1)
matrix_data <- replace(matrix_data, matrix_data == "NaN", 0)

#Arredondar valores para facilitar visualização
matrix_data <- round(matrix_data, 1)

#Salvar
write.csv(matrix_data, file = "heatmap_sharedDEGs_UP_vs_DOWN_shared_percent.csv")

#Visualizar
heatmaply(matrix_data, 
          main = "Shared DEGs - UP vs. DOWN - %identity", 
          cellnote = matrix_data, 
          cellnote_size = 8,
          cellnote_textposition = "middle right",
  scale_fill_gradient_fun = ggplot2::scale_fill_gradient2(
    low = "white", 
    high = "red", 
    midpoint = 1, 
    limits = c(0, 100)
  )
)

```



# Gráfico de barras

Innate

```{r}
#Definir conjunto de dados
Immune_GO_GSEA$`-log(qvalue)` = as.numeric(Immune_GO_GSEA$`-log(qvalue)`)

# Filtrar as linhas onde a coluna "Gene set" está em valores_desejados
GO_set_innate <- Immune_GO_GSEA %>% filter(`Gene set short` %in% c("INNATE IMMUNE RESPONSE")) %>% mutate(`-log(qvalue)` = as.numeric(`-log(qvalue)`))

GO_set_innate = merge(GO_set_innate, ann_vaccines_complex, by.x = "Vaccine", by.y = "Condition")
esquisser(GO_set_innate)

GO_set_innate_bars = ggplot(GO_set_innate) +
  aes(
    x = Day,
    fill = `Vaccine group`,
    colour = Vaccine,
    weight = NES
  ) +
  geom_bar(position = "dodge") +
  scale_fill_viridis_d(option = "magma", direction = 1) +
  scale_color_viridis_d(option = "magma", direction = 1) +
  labs(y = "-LOG(Q)") +
  theme_minimal() +
  facet_wrap(vars(Dose))

ggsave(GO_set_innate_bars, file = "GO_set_innate_bars.png")

```

```{r}
#Definir conjunto de dados
Immune_GO_GSEA$`-log(qvalue)` = as.numeric(Immune_GO_GSEA$`-log(qvalue)`)

# Filtrar as linhas onde a coluna "Gene set" está em valores_desejados
GO_set_adap <- Immune_GO_GSEA %>% filter(`Gene set short` %in% c("ADAPTIVE IMMUNE RESPONSE")) %>% mutate(`-log(qvalue)` = as.numeric(`-log(qvalue)`))

GO_set_adap = merge(GO_set_adap, ann_vaccines_complex, by.x = "Vaccine", by.y = "Condition")
esquisser(GO_set_adap)

GO_set_adap_bars = ggplot(GO_set_adap) +
  aes(
    x = Day,
    fill = `Vaccine group`,
    colour = Vaccine,
    weight = NES
  ) +
  geom_bar(position = "dodge") +
  scale_fill_viridis_d(option = "magma", direction = 1) +
  scale_color_viridis_d(option = "magma", direction = 1) +
  labs(y = "-LOG(Q)") +
  theme_minimal() +
  facet_wrap(vars(Dose))

ggsave(GO_set_adap_bars, file = "GO_set_adap_bars.png")

```

```{r}
GO_set_humoral <- Immune_GO_GSEA %>% filter(`Gene set short` %in% c("innate immune response", "adaptive immune response", "immunoglobulin mediated immune response", "T cell activation"))



#Definir nome para arquivos gerados
file_bar <- "Immune_GO_general"
fileimage <- paste(file_bar, "_barplot.png", sep = "") 

#Input

barras = 	GO_set_general #Trocar

#Criar gráfico de barras
GO_bars <- ggplot(barras, aes(x = NES, y = `Vaccine`, fill = `-log(qvalue)`)) +
  geom_col(position = "dodge") +
  geom_text(aes(label = round(`-log(qvalue)`, 2)),
            position = position_dodge(width = 0), hjust = 0, vjust = 0, size = 3, angle = 0) +
  theme_minimal() +
  labs(title = fileimage, size = 5,
       x = "NES",
       y = "Vaccine") +
  theme(axis.text.x = element_text(angle = 45, hjust = 1, size = 6),
        legend.position = "right") +  # Posição da legenda à direita
  facet_wrap(~`Gene set, short`, ncol = 2) +
  scale_fill_gradient(
    low = "gray90",
    high = "red",# Cor para valores ausentes (NA)
    guide = guide_colorbar(  # Personalizar a legenda de cores
      title = "-log(qvalue)",  # Título da legenda
      title.position = "top",  # Posição do título
      title.hjust = 0.5  # Ajuste de alinhamento do título
    )
  )

GO_bars_bg = GO_bars + theme(
  plot.background = element_rect(fill = "white"),  # Fundo branco
  panel.background = element_rect(fill = "white"),  # Fundo branco
  legend.key = element_rect(fill = "white"),  # Fundo branco para a legenda
  legend.background = element_rect(fill = "white"),  # Fundo branco para a legenda
  legend.title = element_text(color = "black")  # Cor do título da legenda
)

# Salvar
ggsave(GO_bars_bg, file=fileimage, width = 10, height = 5, units = "in") #Trocar

# Display
print(GO_bars_bg)
```

## Gene L2FC by immune process to heatmap

```{r}
#Padronizar tabela
Immune_allgenes_allprocesses = Immune_allgenes_l2fc %>% 
  rename(Condition = study, Genes = genes) %>% filter(Vaccine != "NA")

#General
Immune_GO_general_innate = Immune_allgenes_allprocesses %>% 
  filter(Process == "innate immune response") %>% 
  filter(Condition != "NA")

Immune_GO_general_adaptive = Immune_allgenes_allprocesses %>% 
  rename(Condition = study, Genes = genes) %>% 
  filter(Process == "adaptive immune response",
         Condition != "NA"))

\#Humoral
Immune_GO_humoral_humoral = Immune_GO_humoral %>% 
  rename(Condition = study, Genes = genes) %>% 
  filter(Process == "humoral immune response",
         Condition != "NA"))

Immune_GO_humoral_IgMediated = Immune_GO_humoral %>% 
  rename(Condition = study, Genes = genes) %>% 
  filter(Process == "immunoglobulin mediated immune response", 
         Condition != "NA"))

#Cellular
Immune_GO_adaptive_cellular_tcellactivation = Immune_GO_cellular %>% rename(Condition = study, Genes = genes) %>% filter(Process == "T cell activation") %>% filter(Condition != "NA")
```

## Criando matriz para heatmap

```{r}
#Input
heatmap_data = Immune_GO_general_adaptive
file= "Immune_GO_general_adaptive"

#Excluir linhas com Target ou Source == NA
heatmap_data = filter(heatmap_data, Vaccine != "NA")

#Selecionar colunas de comparação e valores. Trocar value.var pela variável de interesse
names(heatmap_data)
matrix_data <- dcast(heatmap_data, `Genes` ~ `Condition`, value.var = "log2FoldChange", fun.aggregate = mean)

#Converter coluna 1 em rownames e excluir
rownames(matrix_data) <- matrix_data$`Genes`
matrix_data <- matrix_data %>% select(-`Genes`)

#Arredondar valores para facilitar visualização
matrix_data <- round(matrix_data, 1)
matrix_data <- replace(matrix_data, matrix_data == "NaN", 0)


#Definir nome para arquivo geral
write.csv(matrix_data, file=paste(file, "heatmap.csv",sep="_")) 

```

## pHeatmap

```{r}

#Definir matriz de dados
matrix_data = as.matrix(matrix_data)

cellmarker_studies

# Criar tabela de anotações para as vacinas (só rodar uma vez)
# rownames(ann_vaccines) = rownames(t(matrix_data)) # Obter condições e transpor para linhas
# ann_vaccines = select(ann_vaccines, -ann_vaccines)
#ann_vaccines = data.frame(ann_vaccines) # Converter em dataframe

# Agrupamento
# ann_vaccines$Vaccine = NA
# ann_vaccines$Dose= NA
# ann_vaccines$Day = NA
# #Anotar manualmente usando editData
# ann_vaccines = editData(ann_vaccines) 

#Cores

# # Defina os níveis do fator Vaccine para corresponderem às cores
# ann_vaccines$Vaccine <- factor(ann_vaccines$Vaccine)
# ann_vaccines$Dose = factor(ann_vaccines$Dose)
# ann_vaccines$Day <- factor(ann_vaccines$Day)

#Defina a ordem das anotações no gráfico
# ann_vaccines = select(ann_vaccines, Day, Dose, Vaccine)

# # Defina as cores correspondentes em annotation_colors
# ann_colors <- list(
#   Vaccine = c(
#   "BBIBP" = "#F46D43",
#   "BNT" = "#0096C7",
#   "ChAd" = "#99d98c",
#   "ChAd-BNT" = "#76c893",
#   "ZF2001" = "#ffd500"),
#   Dose = c(
#     "1" = "#ffea00",
#     "2" = "#ff7b00",
#     "3" = "#e01e37"
#   ),
#   Day = c(
#     "01" = "#a5ffd6",
#     "03" = "#99d98c",
#     "06" = "#00bbf9",
#     "07" = "#4cc9f0",
#     "14" = "#7b2cbf",
#     "28" = "#b5179e"))


# Defina os valores mínimos e máximos para o espectro de cores
valores_minimos <- -1  #  Substitua pelo valor mínimo desejado
valores_maximos <- 3   # Substitua pelo valor máximo desejado

# min(matrix_data)
# max(matrix_data)



# Crie o gráfico de calor com configurações personalizadas
p = pheatmap::pheatmap(
matrix_data,
annotation_colors = ann_colors,
annotation_col = ann_vaccines,
cutree_cols = 5,
cutree_rows = 7,
width = 100,  # Largura da figura (ajuste conforme necessário)
height = 1000,  # Altura da figura (ajuste conforme necessário)
fontsize_row = 2,  # Tamanho da fonte para rótulos de linhas
fontsize_col = 3,  # Tamanho da fonte para rótulos de colunas
cluster_rows = TRUE,  # Impede o agrupamento de linhas
cluster_cols = F,  # Impede o agrupamento de colunas
main = "Immune_GO_adaptive_cellular_tcellactivation",
angle_col = 90,  # Rotação dos rótulos de coluna (0 para horizontal)
cellheight = 2,  # Altura das células (ajuste conforme necessário)
legend = TRUE,
border = TRUE,
border_color = "black",
show_colnames = TRUE,
show_rownames = TRUE,
color = colorRampPalette(c("blue", "white", "red"))(100),  # Esquema de cores
breaks = c(seq(valores_minimos, -0.001, length.out = 50), seq(0.001, valores_maximos, length.out = 50)))


# Salve o gráfico como um arquivo PNG
png(file= fileimage, width=2000, height=2000, res=315, pointsize=10)
print(p)  # Substitua 'p' pelo objeto 'pheatmap'
dev.off()  # Finalize a gravação do arquivo


```

## Gráfico de barras

```{r}

#Definir conjunto de dados
gene_set = ImmuneGO_Annotated_Genes

#Definir nome para arquivos gerados
file <- "Immune_GO"
fileimage <- paste(file, "_barplot.png", sep = "") 


#Separar por vacina
# BBIBP = filter(gene_set, Vaccine == "BBIBP")
# ZF2001 = filter(gene_set, Vaccine == "ZF2001")
# BNT = filter(gene_set, Vaccine == "BNT")
# ChAd = filter(gene_set, Vaccine == "ChAd")

#Input
barras = gene_set #Trocar

#Criar gráfico de barras
genes_bars <- ggplot(barras, aes(x = Genes, y = log2FoldChange, fill = Condition)) +
  geom_col(position = "dodge") +
  geom_text(aes(label = round(log2FoldChange, 1)),
            position = position_dodge(width = 0), hjust = 0, vjust = 0, size = 1.5, angle = 0) +
  theme_minimal() +
  labs(title = "Innate immune response associated genes - BBIBP", size = 5, #Trocar
       x = "Gene",
       y = "L2FC") +
  theme(axis.text.x = element_text(angle = 90, hjust = 1, size = 6),
        legend.position = "none") + 
  facet_wrap(~Condition, ncol = 1)

genes_bars

ggsave(genes_bars, file=fileimage, width = 8, height = 16, units = "in") #Trocar
```




```{r}
all_degs_p_05_vac_infected_29_11_23 %>% 
  filter(condition == "BNT (V2, D1)") %>% 
  select(genes) %>% 
  write.csv(file = "degs_BNT_V2_D1.csv")
```

